ACORDAO-COMPLETO-2412089

ACÓRDÃO 8675/2021 ATA 23/2021 - SEGUNDA CÂMARA

VISTOS, relatados e discutidos estes autos de tomada de contas especial instaurada pela Coordenação Geral de Convênios, da Subsecretaria de Planejamento, Orçamento e Administração do Ministério do Turismo, em desfavor do Governo do Distrito Federal (GDF) , que sucedeu a Empresa Brasiliense de Turismo (Brasiliatur) , além de João Raimundo de Oliveira, Delfim da Costa Almeida, e Elton Walcacer da Silva, em razão dos produtos do convênio apresentados pela Brasiliatur não atenderem às especificações do Termo de Referência do Convênio 744/2007 (Siafi 599909) , celebrado entre o Ministério do Turismo e a mencionada empresa, que teve por objeto a "Elaboração do Plano de Desenvolvimento Integrado do Turismo Sustentável - PDITS de Brasília e demais Regiões Administrativas do DF".
ACORDAM os Ministros do Tribunal de Contas da União, reunidos em sessão da Segunda Câmara, ante as razões expostas pelo Relator, em:
9.1. considerar revel, para todos os efeitos, Elton Walcacer da Silva, dando-se prosseguimento ao processo, nos termos do art. 12, § 3º, da Lei 8.443/1992;
9.2. excluir da presente relação processual Luís Otávio Rocha Neves, Rôney Tanios Nemer e Elton Walcacer da Silva, bem como o Governo do Distrito Federal;
9.3. com fundamento nos arts. 16, inciso III, alíneas "b" e "c", e 19, caput, e 23, inciso III, da Lei 8.443/1992, julgar irregulares as contas de João Raimundo de Oliveira e Delfim da Costa Almeida, condenando-os, em solidariedade com a APB Associação Positiva de Brasília, ao pagamento do débito discriminado a seguir, atualizado monetariamente e acrescido dos juros de mora devidos, calculado desde a data de ocorrência indicada até sua efetiva quitação, na forma da legislação vigente, fixando o prazo de 15 (quinze) dias, a contar do recebimento da notificação, para que seja comprovado, perante este Tribunal, o recolhimento da quantia ao Tesouro Nacional, nos termos do art. 23, inciso III, alínea "a", da referida Lei, c/c o art. 214, inciso III, alínea "a", do Regimento Interno do TCU:
	DATA DA OCORRÊNCIA
	VALOR ORIGINAL (R$) 

	29/12/2008
	58.327,75

	09/07/2009
	96.237,80

	10/12/2009
	36.000,00

	23/12/2009
	89.844,20

9.4. aplicar a João Raimundo de Oliveira, Delfim da Costa Almeida e APB Associação Positiva de Brasília, individualmente, a multa do art. 57 da Lei 8.443/1992, no valor de R$ 50.000,00 (cinquenta mil reais) , fixando-lhes o prazo de quinze dias, a contar das notificações, para comprovarem, perante o Tribunal (art. 214, inciso III, alínea "a", do Regimento Interno) , o recolhimento da multa aos cofres do Tesouro Nacional, atualizadas monetariamente desde a data deste acórdão até a do efetivo recolhimento, se forem pagas após o vencimento, na forma da legislação em vigor;
9.5. autorizar, desde logo, nos termos do art. 28, inciso II, da Lei 8.443/1992, a cobrança judicial das dívidas caso não atendidas as notificações;
9.6. autorizar, caso requerido e se o processo não tiver sido remetido para cobrança judicial, o pagamento das dívidas em até 36 (trinta e seis) parcelas mensais e consecutivas, nos termos do art. 26 da Lei 8.443/1992 c/c o art. 217 do Regimento Interno/TCU, fixando-se o vencimento da primeira parcela em quinze dias, a contar do recebimento da notificação, e o das demais a cada trinta dias, devendo incidir sobre cada valor mensal os correspondentes acréscimos legais, na forma prevista na legislação em vigor, alertando-os que a inadimplência de qualquer parcela acarretará o vencimento antecipado do saldo devedor;
9.7. dar ciência do inteiro teor da decisão à Procuradoria da República no Distrito Federal.

Tomada de Contas Especial instaurada em razão do não atingimento dos objetivos de convênio firmado entre o Ministério do Turismo e a Empresa Brasiliense de Turismo (Brasiliatur), sucedida pelo Governo do Distrito Federal. Análise das alegações de defesa.

Segunda Câmara

Entidades/órgãos do Governo do Distrito Federal.

3. Interessados/Responsáveis:
3.1. Interessados: Governo do Distrito Federal (00.394.601/0001-26); Ministério do Turismo (05.457.283/0001-19).
3.2. Responsáveis: APB Associação Positiva de Brasília (03.637.022/0001-55); Delfim da Costa Almeida (XXX.716.318-XX); João Raimundo de Oliveira (XXX.010.951-XX); Luís Otavio Rocha Neves (XXX.935.201-XX).

13.1. Ministros presentes: Aroldo Cedraz (na Presidência), Raimundo Carreiro e Bruno Dantas (Relator).
13.2. Ministro-Substituto convocado: Marcos Bemquerer Costa.
13.3. Ministro-Substituto presente: André Luís de Carvalho.

ACORDAO-COMPLETO-2527051

Acórdão 2527/2023 - Segunda Câmara

ACORDAO-COMPLETO-2500764

Acórdão 12489/2021 - Segunda Câmara

BRUNO DANTAS

Por registrar as principais ocorrências no andamento dos autos até o momento, resumindo os fundamentos das peças acostadas, adoto como relatório, com os ajustes necessários, a instrução do auditor responsável pelo trabalho (peça 117) , que contou com a anuência do corpo diretivo da unidade (peças 118 e 119) e do Ministério Público junto a esta Corte (peça 120) :
"INTRODUÇÃO
1. Trata-se de tomada de contas especial instaurada pela Coordenação Geral de Convênios, da Subsecretaria de Planejamento, Orçamento e Administração do Ministério do Turismo, tendo como responsáveis o Governo do Distrito Federal (CNPJ 00.394.601/0001-26) , que sucedeu a Empresa Brasiliense de Turismo - Brasiliatur (CNPJ 08.911.986/0001-63) , após sua dissolução, solidariamente com os Srs. César Augusto Gonçalves (CPF XXX.604.247-XX) , ex-presidente da Brasiliatur, Roney Tanios Nemer (XXX.631.111-XX) , ex-presidente da Brasiliatur, João Raimundo de Oliveira (CPF XXX.010.951-XX) , ex-presidente da Brasiliatur, Delfim da Costa Almeida (CPF XXX.716.318-XX) , ex-diretor de Administração e Finanças da Brasiliatur e Elton Walcacer da Silva (CPF XXX.632.891-XX) , ex-diretor de Administração e Finanças da Brasiliatur, em razão dos produtos do convênio apresentados pela Brasiliatur não atenderem às especificações do Termo de Referência do Convênio 744/2007 (Siafi 599909) , celebrado entre o Ministério do Turismo e a Brasiliatur, que teve por objeto 'Elaboração do Plano de Desenvolvimento Integrado do Turismo Sustentável - PDITS de Brasília e demais Regiões Administrativas do DF' (peça 1, p. 5-6; 249-251 e peça 4, p. 636-640) . Ressalte-se que a presente TCE foi autuada originalmente sob o número TC Processo 018.719/2015-5, que se encontra apensado ao presente processo. Além disso, conforme será detalhado adiante na Seção 'Histórico' desta instrução, o TC Processo 002.102/2018-8 foi autuado neste Tribunal para apuração de irregularidades no âmbito do mesmo Convênio 744/2007 (Siafi 599909) , fato que ensejará a formulação de proposta de apensamento daquele feito a este processo com vistas à análise consolidada das responsabilidades e quantificação do dano.
HISTÓRICO. 
2. O Convênio 744/2007 (Siafi 599909) foi firmado no valor total de R$ 432.225,00, sendo R$ 387.225,00, à conta da concedente e R$ 45.000,00, referentes à contrapartida do convenente. Teve vigência de 21/12/2007 a 28/2/2010, com sessenta dias de prazo para apresentação da prestação de contas, conforme cláusula quarta do termo de convênio (peça 1, p. 31) alterada pelo primeiro e segundo termos aditivos firmados (peça 1, p. 51-53, 71-73) . Os recursos foram liberados, por meio da Ordem Bancária 2007OB900723, de 27/12/2007, no valor de R$ 387.225,00 (peça 1, p. 40) . 
3. A prestação de contas e complementações enviadas, por meio dos documentos acostados à peça 4, p. 201-461, foram analisadas no âmbito dos seguintes instrumentos: Parecer Técnico 314/2010/CGPRI/DPRDT/SNPDT/MTur (peça 4, p. 462-482) , Parecer Técnico 176/2011/CGPRI/DPRDT/SNPDT/MTur (peça 4, p. 490-494) , Parecer Técnico 222/2011/CGPRI/DPRDT/SNPDT/MTur (peça 4, p. 497-501) , Parecer Técnico 64/2012/CGPRI/DPRDT/SNPDT/MTur (peça 4, p. 506-508) e Nota Técnica de Reanálise 367/2012 (peça 4, p. 510-512) .
4. Os fundamentos para a instauração da Tomada de Contas Especial, conforme apontado no Parecer Técnico 314/2010/CGPRI/DPRDT/SNPDT/MTur (peça 4, p. 462-482) , consistiram na conclusão de que os produtos apresentados pela entidade convenente não atendem às especificações do termo de referência do convênio.
5. Por meio das comunicações constantes à peça 1, p. 144, 149, 152, 154, 155, 157, 159-170, o órgão instaurador notificou os responsáveis e o órgão convenente da reprovação da prestação de contas, requerendo a devolução dos recursos.
6. Diante do não saneamento das irregularidades apontadas e da não devolução dos recursos repassados, instaurou-se a tomada de contas especial. No Relatório de TCE 613/2014 (peça 1, p. 225-229) , concluiu-se pela ocorrência de dano ao Erário no valor de R$ 221.743,18, referidos a 27/12/2007, correspondente à diferença entre o montante de recursos transferidos (R$ 387.225,00) e os recursos devolvidos (R$ 165.481,82) , em razão dos pareceres pela reprovação técnica do produto do convênio. Atribuiu a responsabilidade pelo dano ao Erário à Empresa Brasiliense de Turismo - Brasiliatur (CNPJ 08.911.986/0001-63) e ao Sr. César Augusto Gonçalves (CPF XXX.604.247-XX) (peça 1, p. 225-229) .
7. O Relatório de Auditoria 652/2015 da Controladoria Geral da União (peça 1, p. 249-251) também chegou às mesmas conclusões. Após serem emitidos o Certificado de Auditoria, o Parecer do Dirigente e o Pronunciamento Ministerial (peça 1, p. 253-254 e 261) , o processo foi remetido a esse Tribunal.
TC Processo 001.466/2017-8
8. Na instrução inicial (peça 8) , analisando-se os documentos nos autos, concluiu-se pela necessidade de realização de citação solidária dos Srs. João Raimundo de Oliveira (CPF XXX.010.951-XX) , Delfim da Costa Almeida (CPF XXX.716.318-XX) , Luís Otávio Rocha Neves (CPF XXX.935.201-XX) e da APB Associação Positiva de Brasília (CNPJ 03.637.022/0001-55) :
Ocorrência: dano ao erário, correspondente à integralidade dos recursos federais pagos à Associação Positiva de Brasília - APB, decorrente da inexecução do objeto conveniado, cujos produtos do convênio apresentados pela Brasiliatur e pela Secretaria de Turismo do Distrito Federal são inservíveis, pois não atenderam às especificações do Projeto Básico, do Termo de Referência e do Plano de Trabalho do Convênio 744/2007 (Siafi 599909) , bem como decorrente da não aprovação da prestação de contas do mencionado Convênio, acarretando o não atingimento dos objetivos pactuados no mencionado Convênio, bem como a liquidação irregular da despesa, devido ao pagamento à APB Associação Positiva de Brasília (CNPJ 03.637.022/0001-55) por produtos inservíveis, no âmbito do Contrato 53/2008, firmado entre a Brasiliatur e a Associação Positiva de Brasília - APB.
Débito:
	DATA DA OCORRÊNCIA
	VALOR ORIGINAL (R$) 

	29/12/2008
	58.327,75

	09/07/2009
	96.237,80

	10/12/2009
	36.000,00

	23/12/2009
	89.844,20

.                              Valor atualizado do débito em 8/5/2019: R$ 665.010,59 (peça 67) .
Responsáveis: Srs. João Raimundo de Oliveira (CPF XXX.010.951-XX) , Delfim da Costa Almeida (CPF XXX.716.318-XX) , Luís Otávio Rocha Neves (CPF XXX.935.201-XX) e APB Associação Positiva de Brasília (CNPJ 03.637.022/0001-55) .
Conduta dos Srs. João Raimundo de Oliveira, Delfim da Costa Almeida e Luís Otávio Rocha Neves: não agir com a diligência necessária a fim de garantir a execução do objeto pactuado no Convênio 744/2007 (Siafi 599909) de acordo com o Termo de Referência, Plano de Trabalho e Projeto Básico aprovados pelo Concedente para o mencionado Convênio, implicou na inexecução do objeto conveniado, cujos produtos do convênio apresentados pela Brasiliatur são inservíveis e levou ao não atingimento dos objetivos pactuados no mencionado convênio, bem como levou à liquidação irregular da despesa devido ao pagamento à Associação Positiva de Brasília por produtos inservíveis, causando dano ao erário correspondente à integralidade dos recursos federais pagos à Associação Positiva de Brasília - APB.
Conduta da APB Associação Positiva de Brasília: receber a integralidade dos recursos contratados e entregar o objeto do Contrato 53/2008 em desconformidade com os termos do mencionado contrato e de seu aditivo, bem como em desacordo com as especificações do Projeto Básico, do Termo de Referência e do Plano de Trabalho do Convênio 744/2007 (Siafi 599909) , o que fez com que o objeto entregue fosse considerado inservível pelo Ministério do Turismo e causou o enriquecimento sem causa da entidade.
9. Em cumprimento ao pronunciamento da unidade (peça 10) , as citações foram promovidas, conforme quadro abaixo:
	Responsáveis
	Comunicações
	Avisos de Recebimento (AR) 
	OBS

	João Raimundo de Oliveira 
	Ofício 572/2018-TCU/Secex-MT
	peça 12
	15/6/2018
	peça 25
	assinado 

	Delfim da Costa Almeida
	Ofício 579/2018-TCU/Secex-MT
	peça 13
	-
	peça 20
	devolvido

		Ofício 624/2018-TCU/Secex-MT
	Peça 27
	11/7/2018
	Peça 30
	assinado

	Luís Otávio Rocha Neves
	Ofício 581/2018-TCU/Secex-MT
	peça 11
	19/6/2018
	peça 24
	assinado

	APB - Associação Positiva de Brabsília
	Ofício 580/2018-TCU/Secex-MT
	peça 14
	-
	peça 19
	devolvido

		Ofício 759/2018-TCU/Secex-MT
	peça 39
	22/8/2018
	peça 43
	assinado

10. O Sr. João Raimundo de Oliveira, após ter requerido, por meio do seu advogado (peça 15) , prorrogação de prazo por 30 dias (peça 17) , concedida por meio do despacho à peça 18, apresentou suas alegações de defesa à peça 40.
11. O Sr. Luís Otávio Rocha Neves, após ter requerido prorrogação de prazo por 30 dias (peça 26) , concedida por meio do despacho à peça 29, apresentou suas alegações de defesa à peça 31.
12. O Sr. Delfim da Costa Almeida, após ter requerido, por meio do seu advogado (peça 37) , prorrogação de prazo por 15 dias (peça 35) , concedida por meio do despacho à peça 38, apresentou suas alegações de defesa à peça 41.
13. A APB Associação Positiva de Brasília, após ter requerido, por meio do seu advogado (peça 44) , prorrogação de prazo por 30 dias (peça 50) , concedida por meio do despacho à peça 53, apresentou suas alegações de defesa à peça 56, no que se fez acompanhar dos elementos vertidos às peças 57-65.
14. Entretanto, conforme consignado na introdução desta instrução, cabe trazer a lume que o Ministério do Turismo instaurou dois processos de TCE diferentes para apuração de dano no mesmo Convênio744/2007, com emissão de dois relatórios de TCE distintos, o que ensejou, de igual forma, a autuação de dois processos no âmbito do Controle Interno, bem como neste Tribunal de Contas: TC Processo 001.466/2017-8 e TC Processo 002.102/2018-8. Com efeito, foram realizadas citações de diferentes responsáveis em ambos os processos. 
15. Portanto, impõe-se promover, nessa etapa de análise das alegações de defesa, o apensamento do TC Processo 002.102/2018-8 ao presente processo (TC Processo 001.466/2017-8) , com a devida extração por cópia das peças necessárias à instrução processual (peças 68-116) , de forma a viabilizar o exame consolidado das responsabilidades e quantificação do dano no âmbito dos referidos processos.
TC Processo 002.102/2018-8
- Salvo quando expressamente se dispuser em contrário, as peças referenciadas nesta seção (parágrafos 16-24) foram extraídas por cópia do TC Processo 002.102/2018-8.
16. Na instrução inicial (peça 97) do apensado, verificou-se que o Plano de Desenvolvimento Integrado do Turismo Sustentável - PDITS de Brasília e demais regiões Administrativas do DF, objeto do Convênio 744/2007 (Siafi 599909) não constava nos autos. Dessa forma, tornou-se necessária a realização de diligência ao Ministério do Turismo para que encaminhasse, no prazo de quinze dias, a documentação referente ao Plano supramencionado.
17. Além disso, concluiu-se pela necessidade de realização de citação dos responsáveis em razão das irregularidades concernentes à não consecução do objeto do Convênio 744/2007 - Siafi 599909, conforme pactuado no plano de trabalho.
Ocorrência: Não consecução dos objetivos pactuados do Convênio 744/2007 - Siafi 599909 e aditivos (peça 112, p. 108-119, 138-140, 161-163) , firmado entre o referido ministério e a Empresa Brasiliense de Turismo - Brasiliatur, e que tinha por objeto 'elaboração do Plano de Desenvolvimento Integrado do Turismo Sustentável-PDITS de Brasília e demais Regiões Administrativas do DF', conforme plano de trabalho (peças 112, p. 166 e 113, p. 49-55) .
Débito:
	RESPONSÁVEIS SOLIDÁRIOS
	VALOR ORIGINAL (R$) 
	DATA DA OCORRÊNCIA (R$) 

	Rôney Tanios Nemer
Elton Walcacer da Silva
Governo do Distrito Federal
	58.327,75
	29/12/2008

		6.777,45
	29/12/2008

. Valor atualizado do débito em 29/5/2018: R$ 112.006,99 (peça 116) .
	RESPONSÁVEIS SOLIDÁRIOS
	VALOR ORIGINAL (R$) 
	DATA DA OCORRÊNCIA (R$) 

	João Raimundo de Oliveira
Delfim da Costa Almeida
Governo do Distrito Federal
	96.237,80
	9/7/2009

		11.182,45
	9/7/2009

		36.000,00
	10/12/2009

		4.000,00
	10/12/2009

		89.844,20
	23/12/2009

		10.622,60
	23/12/2009

. Valor atualizado do débito em 29/5/2018: R$ 411.570,42 (peça 79) .
Responsáveis: Delfim da Costa Almeida (CPF XXX.716.318-XX) , Diretor de Administração e Finanças; Elton Walcacer da Silva (CPF XXX.632.891-XX) , Diretor de Administração e Finanças; João Raimundo de Oliveira (CPF XXX.010.951-XX) , ex-presidente da Brasiliatur; e Rôney Tanios Nemer (CPF XXX.631.111-XX) , ex-presidente da Brasiliatur; e Governo do Distrito Federal (CNPJ 00.394.601/0001 -26) .
Conduta (pessoas físicas) : Apresentar produto, a título de Plano de Desenvolvimento Integrado do Turismo Sustentável-PDITS, em desacordo com o plano de trabalho integrante do Convênio 744/2007 - Siafi 599909 e aditivos (peças 112, p. 108-119, 138-140, 161-163, 166 e 113, p. 49-55) .
Conduta (Brasiliatur) : Receber recursos federais para elaboração do Plano de Desenvolvimento Integrado do Turismo Sustentável-PDITS e não apresentar o produto correspondente. Conforme consignado no item 23 da instrução à peça 97, a empresa Brasiliatur foi dissolvida, sendo sucedida pelo Governo do Distrito Federal em suas obrigações, por força do Decreto 31.699/2010.
18. Em cumprimento ao pronunciamento da unidade (peça 114) , a diligência foi efetuada por meio do Ofício 1086/2018-TCU/Secex-TCE (peça 102) . Em resposta, o Ministério do Turismo encaminhou a documentação constante às peças 35-54 do TC Processo 002.102/2018-8.
19. Por seu turno, em cumprimento ao despacho do Exmo. Ministro Relator (peça 80) , foram efetuadas as citações dos responsáveis, conforme quadro abaixo:
	Responsável
	Comunicações
	Avisos de Recebimento (AR) /DOU
	OBS

	Delfim da Costa Almeida
	Ofício 1057/2018-TCU/Secex-TCE
	peça 98
	17/10/2018
	peça 68
	Assinado

	Elton Walcacer da Silva
	Ofício 1058/2018-TCU/Secex-TCE
	peça 99
	24/10/2018
	peça 69
	Devolvido

		Ofício 2609/2018-TCU/Secex-TCE
	Peça 108
	26/11/2018
	Peça 75
	Devolvido

		Ofício 1817/2019-TCU/Secex-TCE
	Peça 105
	6/5/2019
	Peça 91
	Devolvido

		Ofício 2089/2019-TCU/Secex-TCE
	Peça 107
	6/5/2019
	Peça 74
	Assinado

		Ofício 1814/2019-TCU/Secex-TCE
	Peça 103
	24/5/2019
	Peça 71
	Devolvido

		Ofício 1816/2019-TCU/Secex-TCE
	Peça 104
	8/5/2019
	Peça 72
	Devolvido

	João Raimundo de Oliveira
	Ofício 1059/2018-TCU/Secex-TCE
	peça 100
	24/10/2018
	peça 81
	Devolvido

		Ofício 2611/2018-TCU/Secex-TCE
	Peça 109
	13/11/2018
	Peça 76
	Devolvido

		Ofício 1819/2019-TCU/Secex-TCE
	Peça 106
	10/5/2019
	Peça 73
	Devolvido

		Ofício 5900/2019-TCU/Secex-TCE
	Peça 111
	2/8/2019
	Peça 78
	Devolvido

	Rôney Tanios Nemer
	Ofício 1060/2018-TCU/Secex-TCE
	peça 101
	17/10/2018
	peça 70
	Assinado

	Governo do Distrito Federal
	Ofício 2823/2018-TCU/Secex-TCE
	peça 110
	14/11/2018
	peça 77
	Assinado

 20. O Sr. Rôney Tanios Nemer solicitou prorrogação de prazo por 30 dias (peça 115) , autorizada por meio do despacho à peça 82, tendo o responsável apresentado suas alegações de defesa à peça 88, no que se fez acompanhar dos elementos vertidos à peça 90.
21. O Sr. Delfim da Costa Almeida solicitou, por meio do seu advogado devidamente constituído nos autos (peça 84) , prorrogação de prazo por 15 dias (peça 83) , que foi autorizada por meio do despacho à peça 85, tendo o responsável apresentado suas alegações de defesa à peça 65.
22. O Governo do Distrito Federal solicitou, por meio da sua Procuradoria-Geral, prorrogação de prazo por 30 dias (peça 86) , que foi autorizada por meio do despacho à peça 87, tendo o ente distrital apresentado suas alegações de defesa à peça 95.
23. O Sr. João Raimundo de Oliveira solicitou, por meio de advogado devidamente constituído nos autos (peça 93) , prorrogação de prazo por 15 dias (peça 92) , que foi autorizada por meio do despacho à peça 94, tendo o responsável apresentado suas alegações de defesa à peça 98.
24. Transcorrido o prazo regimental, o Sr. Elton Walcacer da Silva permaneceu silente, devendo ser considerado revel, nos termos do art. 12, § 3º, da Lei 8.443/1992.
EXAME TÉCNICO
25. Passa-se a seguir a descrever cada argumento apresentado nas alegações de defesa apresentadas pelos responsáveis, seguido de suas respectivas análises:
TC Processo 001.466/2017-8
Alegações de defesa apresentadas pelos Srs. João Raimundo de Oliveira e Delfim da Costa Almeida (peças 40, 41, 65 e 98) :
26. Haja vista que os dois responsáveis estão sendo representados pelo mesmo advogado, que, por sua vez, apresentou peças de defesa que, no essencial, possuem idêntico teor para os dois agentes e em ambos os processos (peças 40, 41, 65 e 98) , serão reunidos nesta seção os argumentos aduzidos com vistas à consolidação da análise das defesas para conferir fluidez e adequada intelecção do texto, o que, frise-se, não trará nenhum prejuízo aos princípios do contraditório e da ampla defesa. Nada obstante, o único argumento aduzido, exclusivamente, na defesa do Sr. João Raimundo de Oliveira (ausência de participação na fase interna da TCE) será analisado, em separado, nos parágrafos subsequentes.
Argumentos
Sr. João Raimundo de Oliveira (individualmente) 
27. A ausência de intimação do responsável pelo órgão concedente impossibilitou o exercício do contraditório e da ampla defesa na fase interna da TCE.
28. O modelo de relatório do tomador de contas elaborado pela CGU determina que o órgão concedente analise as justificativas e alegações de defesa apresentados pelos responsáveis.
Análise
29. Compulsando os autos, verificou-se que o Sr. João Raimundo de Oliveira foi notificado pelo Ministério do Turismo acerca da reprovação das contas do Convênio 744/2007, por meio do Ofício 1369/2013/CGCV/DGI/SE/MTUR (peça 4, p. 528-529) , devidamente recebido, conforme AR (peça 4, p. 567) . Portanto, não procede o argumento no sentido de que o ex-diretor de administração e finanças não teria sido notificado na fase interna da TCE.
30. Oportuno ressaltar que na fase interna da TCE ainda não se tem propriamente um processo, mas sim mero procedimento de controle, tendo em vista que ainda não há o estabelecimento de um litígio. Nessa fase inicial, embora haja a previsão de notificação para que o responsável traga aos autos os documentos que entenda úteis para o deslinde da situação, o fato de esta notificação ou citação não ter sido realizada não invalida os atos processuais adotados no âmbito da Corte de Contas.
31. Isso ocorre porque o momento próprio para a defesa do responsável é a fase externa da TCE, que ocorre no âmbito dos Tribunais de Contas. Com efeito, é nessa segunda fase que devem ser observados os princípios constitucionais da ampla defesa e do contraditório, com rigorosa observância do devido processo legal consubstanciado na Lei 8.443/1992 e demais normas pertinentes.
32. No caso vertente, os princípios constitucionais da ampla defesa e do contraditório se concretizaram com a citação válida pelo TCU (peças 12 e 25) que resultaram na apresentação de alegações de defesa pelo responsável (peça 40) que ora estão sendo devidamente apreciadas, sem prejuízo de eventual interposição de recursos, ocasiões em que o requerido poderá, caso queira, refutar as acusações contra ele formuladas. Nesse sentido, é a jurisprudência desta Corte de Contas (Acórdão 3487/2010-TCU-Primeira Câmara; 2.041/2008, 2.599/2008, 2.998/2008 e 4.737/2008 - TCU - 2ª Câmara; 1.467/2008 e 1.941/2008 - TCU - Plenário) .
33. Dessa forma, entende-se que esses argumentos devem ser rejeitados.
Argumentos
34. O defendente não participou da celebração do convênio nem realizou contratações para a execução do objeto do ajuste.
35. A primeira participação do defendente no processo administrativo consistiu no pedido de prorrogação do ajuste para que a Brasiliatur pudesse concluir os trabalhos objeto do convênio.
36. Quando os responsáveis assumiram o corpo diretivo da Brasiliatur, o convênio já estava em plena vigência e a empresa contratada, não havendo qualquer ato de gestão por parte deles.
Análise
37. O Sr. João Raimundo de Oliveira foi presidente da Brasiliatur, no período de 20/5/2009 e 19/5/2010. Nesse mesmo período, o Sr. Delfim da Costa Almeida, foi diretor de administração de finanças da referida entidade. Passando em revista os autos, verificou-se que o Sr. João Raimundo assinou os seguintes documentos: plano de trabalho (peça 4, p. 154) ; Ordem Bancária 2009OB00849 (peça 4, 278) ; autorização de pagamento (peça 4, p. 286) ; Ordem Bancária 2009OB01724 (peça 4, p. 290) ; Ordem Bancária 2009OB01723 (peça 4, p. 291) ; 1º Termo aditivo ao Contrato 53/2008 - APB (peça 4, p. 551-554) ; 2º Termo Aditivo ao Convênio 744/2007 (peça 4, p. 163-165) .
38. Por seu turno, o Sr. Delfim assinou os seguintes expedientes: ofício de envio da prestação de contas final (com PDITS preliminar e não o produto definitivo - peça 4, p. 200) ; documentos referentes à prestação de contas final (peça 4, p. 202-205, 292) ;  Ordem Bancária 2009OB00849 (peça 4, 278) ; autorização de pagamento (peça 4, p. 286) ; Ordem Bancária 2009OB01724 (peça 4, p. 290) ; Ordem Bancária 2009OB01723 (peça 4, p. 291) ; 1º Termo Aditivo ao Contrato 53/2008 - APB (peça 4, p. 551-554) .
39. Nesse contexto, importante trazer a lume os quadros 1 e 2 abaixo, que apresentam as etapas de elaboração do PDITS, bem assim a relação de pagamentos realizados à empresa APB, no âmbito do Convênio 744/2007 (peça 4, p. 205) :
Quadro 1. Etapas previstas para a elaboração do Plano de Desenvolvimento Integrado do Turismo Sustentável de Brasília e demais regiões, períodos previstos para a execução e valores das etapas.
	Especificação
	Previsão de execução
	Valor (R$) 

		Início
	Término
	
	Ações preliminares (Plano de Trabalho; Relatório da organização do planejamento e cronograma) 
	Nov/2008
	Dez/2008
	43.222,50

	Diagnóstico
	Jan/2009
	Jul/2009
	86.445,00

	Estratégias de Desenvolvimento Turístico; Plano de Ação; Dimensionamento dos Investimentos
	Ago/2009
	Set/2009
	86.445,00

	Priorização dos Investimentos; Monitoramento/Evolução do PDITS; Marco Lógico Individual dos Investimentos
	Ago/2009
	Set/2009
	86.445,00

	Versão Preliminar do PDITS
	Out/2009
	Dez/2009
	86.445,00

	Versão Final do PDITS contendo a Parte IX e o Resumo Executivo
	Jan/2010
	Fev/2010
	43.222,50

	432.225,00

Fonte: Adaptado dos Planos de Trabalho aprovados (peça 1, p. 14, 43 e 61) .
Quadro 2. Pagamentos efetuados à Associação Positiva de Brasília.
	Data do Pagamento
	Valor Total (R$) 
	Recursos Federais (R$) 

	29/12/2008
	58.327,75
	58.327,75

	29/12/2008
	6.777,45
	-

	09/07/2009
	96.237,80
	96.237,80

	09/07/2009
	11.182,45
	-

	10/12/2009
	36.000,00
	36.000,00

	10/12/2009
	4.000,00
	-

	23/12/2009
	10.622,60
	-

	23/12/2009
	89.844,20
	89.844,20

	Total
	312.992,25
	280.409,75

	Fonte: Secex/MT - TCU, com base na relação de pagamentos à peça 4, p. 205.

	Nota: Recursos federais correspondem a 89,59% dos valores pagos, calculados com base na proporção de recursos federais em relação ao valor total conveniado (387.225,00 / (387.225,00 + 45.000,00) = 0,8959) .

40. Desse modo, verificou-se que tanto o Sr. João Raimundo de Oliveira quanto o Sr. Delfim da Costa Almeida tiveram participação ativa e decisiva na condução do ajuste que ora se examina. De acordo, com a relação de pagamentos acima, constatou-se que a maioria dos pagamentos ocorreram na gestão desses dirigentes, no período de 20/5/2009 e 19/5/2010 (peça 7, p. 1) . 
41. Além de o Sr. João Raimundo de Oliveira ser o responsável pelo pagamento das principais etapas do objeto do Contrato 53/2008, ele também era responsável por prestar contas do Convênio 744/2007, haja vista o fim da vigência do convênio ter ocorrido em 28/2/2010, com sessenta dias para prestação de contas, ambos eventos ocorridos durante sua gestão. Nada obstante, o ofício de encaminhamento da prestação de contas teve como signatário o Sr. Delfim (peça 4, p. 200) .
42. Entende-se que os Srs. João Raimundo de Oliveira e Delfim Costa de Almeida são responsáveis, na condição de dirigentes da Brasiliatur e em observância ao princípio da continuidade administrativa, pela integralidade dos valores pagos à entidade contratada, inclusive os valores efetuados, em 29/12/2008, anteriormente a esta gestão. Isso porque esses valores referem-se à primeira etapa do PDITS (vide Quadro 1, acima) , que corresponde à entrega do Plano de Trabalho, do Relatório da Organização do Planejamento e do Cronograma, conforme Cláusula Quarta do Primeiro Termo Aditivo ao Contrato 53/2008 (peça 4, p. 235) . 
43. Em outras palavras, a primeira etapa do PDITS não é um produto em si, haja vista o produto final do Contrato 53/2008 ser o PDITS pronto e acabado, contendo todos os itens previstos no Termo de Referência do Convênio em tela (peça 4, p. 16-66) . Portanto, não se mostra razoável exigir dos dirigentes anteriores da Brasiliatur a adoção de medidas para correção do PDITS se este produto ainda não estava pronto na época de suas gestões.
44. Por seu turno, os Srs. João Raimundo e Delfim, ao apresentarem ao Ministério do Turismo a versão final do PDITS em desconformidade com o Termo de Referência do convênio em tela, não agiram com a necessária diligência requerida do responsável pela execução e prestação de contas do convênio. Com isso, atraíram para si a responsabilidade por todos os pagamentos referentes ao objeto contratado, vez que o objeto foi considerado integralmente inservível, não sendo possível o aproveitamento de nenhuma de suas etapas.
45. Cabe destacar que o produto apresentado na gestão dos Srs. João Raimundo e Delfim tratava-se, na verdade, de uma versão preliminar do PDITS (peça 4, p. 200) , não logrando os referidos responsáveis apresentarem a versão final, consoante previsto no termo de referência do ajuste.
46. Nesse sentido, entende-se que os outros ex-dirigentes da Brasiliatur, cujas gestões são anteriores à do Sr. João Raimundo de Oliveira e Delfim das Costa Almeida, não podem ser responsabilizados pela imprestabilidade dos produtos apresentados pela Brasiliatur ao Ministério do Turismo.
47. A conduta dos responsáveis consistiram em não agir com a diligência necessária a fim de garantir a execução do objeto pactuado no Convênio 744/2007 (Siafi 599909) , de acordo com o Termo de Referência, Plano de Trabalho e Projeto Básico aprovados pelo Concedente para o mencionado convênio, implicando na inexecução do objeto conveniado, cujos produtos do convênio apresentados pela Brasiliatur são inservíveis e levou ao não atingimento dos objetivos pactuados no mencionado convênio.
48. Dessa forma, a conduta dos ex-dirigentes implicaram na violação aos princípios da administração pública contidos no caput, do art. 37 da Constituição da República Federativa do Brasil de 1988, mormente no tocante à violação aos princípios da legalidade, da moralidade e da eficiência. 
49. Também ocorreu violação de normativos concernentes a repasses de recursos federais, bem como violação de cláusulas do convênio em comento, do contrato em tela e da Lei de Licitações e Contratos, conforme a seguir descrito: art. 22 da Instrução Normativa n. 01, de 15/1/1997, da Secretaria do Tesouro Nacional; caput, do art. 39, da Portaria Interministerial MPOG/MF/CGU 127/2008; Cláusula Primeira, Cláusula Segunda, alíneas 'a' e 'o', do item II, da Cláusula Terceira, todas do Termo de Convênio 744/2007 (Siafi 599909) ; item II, Cláusula Segunda do Primeiro Termo Aditivo ao Convênio 744/2007 (Siafi 599909) ; item II, Cláusula Segunda do Segundo Termo Aditivo ao Convênio 744/2007 (Siafi 599909) ; Cláusula Segunda, Cláusula Terceira, item 11.9, da Cláusula Décima Primeira, todas do Contrato 53/2008; Cláusulas Segunda e Terceira do Primeiro Termo Aditivo ao Contrato 53/2008; art. 66, da Lei 8.666/1993.
50. Além disso, os ex-gestores da Brasiliatur efetuaram pagamentos à entidade contratada por serviços que não estavam de acordo com os termos contratuais, devendo ter sido glosados em sua integralidade. Com isso, houve liquidação irregular de despesa com a consequente violação ao art. 62, da Lei 4.320/1964.
Argumentos
51. Durante a crise que assolou o Distrito Federal, entre 2009 e 2010, somente as atividades mais básicas da Brasiliatur permaneceram em atividades, o que teria levado os dirigentes da Brasiliatur a solicitar, em 25/2/2017, mais uma alteração no termo aditivo do convênio, a qual, o Ministério do Turismo não teria respondido.
Análise
52. Verificou-se que, de fato, o Sr. João Raimundo solicitou, em 25/2/2010, três dias antes do término da vigência do convênio, 'alteração no termo aditivo ao convênio' (peça 4, p. 176) . Contudo, não constou do mencionado ofício qual seria a alteração requerida. Além disso, não restou demonstrado qual seria o impacto efetivo da crise do Governo Distrital na elaboração do objeto do ajuste, que estava, na verdade, sob o encargo da empresa APB e não da convenente, uma vez que a Brasiliatur subcontratou integralmente a elaboração do PDITS, o que por si só, já se constitui em fundamento suficiente para macular a execução do convênio, porquanto a entidade convenente teria sido mera agência intermediária dos recursos públicos repassados. 
53. Veja-se que, diferentemente, do argumentado pelo defendente no sentido de que não obtivera resposta do órgão concedente ao seu pleito, o próprio ofício de encaminhamento da prestação de contas (peça 4, p. 200) , cujo signatário fora o Sr. Delfim da Costa Almeida, informou que não foi possível assinar os termos aditivos de prazo concedidos pelo Ministério do Turismo.
54. A julgar pela data de requerimento de celebração de novo termo aditivo (a três dias do fim da vigência) , pode-se concluir que a falta de um acompanhamento diligente pelos ex-gestores da Brasiliatur acerca da adequada e tempestiva elaboração do produto encomendado à empresa APB, resultou numa verificação tardia de que o objeto do ajuste não estava sendo produzido adequadamente, uma vez que, de acordo com os planos de trabalho aprovados, a versão preliminar do PDITS deveria ser entregue em dezembro de 2009, pois na data do pedido de aditivo, na verdade, a APB deveria entregar a versão final do produto (peça 1, p. 14, 43 e 61) .
55. Portanto, as alegações de defesa apresentadas não devem ser acolhidas.
Argumentos
56. O Ministério do Turismo apontou irregularidades no convênio somente no ano de 2010, por meio do Parecer Técnico 314/2010/CGPRI/DPRDT/SNPDT/MTur, quando a Brasiliatur já tinha sido dissolvida.
Análise
57. A prestação de contas do Convênio 744/2007 (Siafi 599909) foi apresentada em 28/4/2010 (peça 4, p. 200) , a Brasiliatur foi dissolvida em 19/5/2010 (peça 3) . Por seu turno, o órgão concedente analisou as referidas contas, apontando diversas irregularidades, por meio do Parecer Técnico 314/2010/CGPRI/DPRDT/SNPDT/MTur (peça 4, p. 462-482) , em 16/12/2010.
58. Note-se que a prestação de contas e, portanto, a execução do objeto ocorreu antes da dissolução da Brasiliatur, ou seja, os responsáveis dispuseram de toda vigência original do convênio e mais duas prorrogações de prazo para adotar medidas com vistas à adequada execução e entrega do produto objeto do ajuste.
59. Além disso, a responsabilidade pela prestação de contas, como se verá nos parágrafos subsequentes, é dos gestores que celebram os ajustes e gerenciam os recursos públicos repassados, cabendo a imputação de solidariedade aos órgãos e entidades a que pertencem somente nos casos em que seja comprovado que estes entes se beneficiaram da malversação dos recursos, o que não restou evidenciado no caso vertente.
60. Dessa forma, esses argumentos não devem ser acatados.
Argumentos
61. Inexiste responsabilidade dos defendentes, haja vista que o Governo do Distrito Federal, por meio do Decreto 31.699/2010, de 19/5/2010, sucedeu a Brasiliatur em todas as suas obrigações, deveres, direitos e poderes, devendo todos os convênios serem transferidos ao referido órgão distrital.
62. Não se mostra razoável responsabilizar o defendente por R$ 458.817,78, por conta dele ter assinado termos aditivos e ordenado despesas da Brasiliatur para quitar despesas assumidas por gestões anteriores.
63. Não existe nexo causal entre a conduta praticada pelos defendentes e o suposto prejuízo suportado pela administração pública porque eles não demandaram os serviços da contratada, não atestaram o fiel cumprimento do contrato ou praticou qualquer ato de gestão.
Análise
64. É responsabilidade pessoal do gestor a comprovação do bom e regular emprego dos valores públicos que, nessa condição, tenha recebido, cabendo-lhe, em consequência, o ônus da prova. Sendo assim, é obrigação do ordenador de despesas ressarcir o erário dos prejuízos a que tenha dado causa por ação ou omissão no cumprimento da lei ou das normas de direito financeiro. Portanto, o fato da entidade convenente ter sido sucedida pelo Governo do Distrito Federal, por conta de sua dissolução não afasta a responsabilidade dos seus gestores.
65. Isso porque nos processos relativos ao controle financeiro da Administração Pública, a culpa dos gestores por atos irregulares que causem prejuízo ao erário é legalmente presumida, ainda que não se configure ação ou omissão dolosa, admitida prova em contrário, a cargo do gestor. Na fiscalização dos gastos públicos, privilegia-se, como princípio básico, a inversão do ônus da prova. Cabe ao gestor demonstrar a boa aplicação dos dinheiros e valores públicos sob sua responsabilidade (art. 70, parágrafo único, da Constituição Federal e art. 93 do Decreto-Lei 200/1967, c/c o art. 66 do Decreto 93.872/1986) .
66. Esse entendimento fundamenta-se no dever de prestar contas, previsto no parágrafo único do art. 70 da Constituição Federal, bem como em outros normativos infraconstitucionais, como o Decreto-Lei 200/1967. Nesse sentido é o teor dos Acórdão 2024/2016-TCU-Segunda Câmara, 1.449/2016-TCU-2ª Câmara, 11.236/2015-TCU-2ª Câmara, 11.222/2015-TCU-2ª Câmara e 7.612/2015-TCU-1ª Câmara.
67. No caso sob exame, verificou-se que a maioria dos pagamentos ocorreram na gestão do Sr. João Raimundo de Oliveira, ex-presidente da Brasiliatur no período de 20/5/2009 e 19/5/2010, época em que o Sr. Delfim da Costa Almeida era o diretor de administração e finanças da entidade, cabendo-lhes, conforme já consignado nesta instrução, em observância ao princípio da continuidade administrativa, adotar as medidas necessárias para a verificação da adequada elaboração do produto contratado, além de promover a correta apresentação da prestação de contas final do ajuste.
68. Portanto, as alegações de defesa apresentadas pelos responsáveis não merecem acolhimento.
Alegações de defesa apresentadas pelo Sr. Luís Otávio Rocha Neves (peça 31) :
Argumentos
69. Houve cerceamento de defesa, porquanto o responsável não foi notificado na fase interna da TCE.
70. Não há qualquer individualização das condutas imputadas ao requerido de forma que possa se defender, porque não teria praticado conduta que se enquadre nas acusações imputadas.
71. Não conseguiu delimitar qual falha está sendo imputada ao defendente para que seja apresentada defesa para a conduta específica.
72. A afirmação de que o requerido não adotou medidas ou que não agiu com diligência é vaga, o que inviabiliza a avaliação de que seria de sua competência ou não a conduta impugnada.
73. O prazo de execução do convênio já havia expirado quando o defendente assumiu a Secretaria de Turismo.
74. O interesse no objeto não torna o requerido responsável.
75. Não cabe responsabilizar o defendente, haja vista que não foi o signatário do convênio nem sucedeu autoridade administrativa que o tenha feito.
76. Não existe nexo de causalidade entre a conduta do requerido e a inexecução do convênio.
77. Não há nos autos qualquer conduta do requerido que possa ter como resultado tornar o objeto do convênio inservível.
78. Antes de o requerido ter assumido a Secretaria de Turismo do Governo do Distrito Federal, o objeto do convênio já tinha sido considerado inservível.
Análise
79. A prestação de contas do Convênio 744/2007 (Siafi 599909) foi apresentada em 28/4/2010 (peça 4, p. 200) . A Empresa Brasiliense de Turismo - Brasiliatur foi dissolvida pelo Decreto 31.699, de 18 de maio de 2010, do Governador do Distrito Federal Rogério Schumann Rosso. Segundo o art. 1º, § 7º, do referido Decreto, o Distrito Federal é o sucessor da Brasiliatur em todas as suas obrigações, deveres, direitos e poderes, inclusive no tocante aos convênios (peça 3) . Por seu turno, o órgão concedente analisou as referidas contas, apontando diversas irregularidades, por meio do Parecer Técnico 314/2010/CGPRI/DPRDT/SNPDT/MTur, em 16/12/2010 (peça 4, p. 462-482) .
80. Compulsando os autos, verificou-se que o Sr. Luís Otávio Rocha Neves assumiu a Secretaria de Turismo do Distrito Federal, no período de 1º/1/2011 a 29/8/2014 (peça 5, p. 3 e 6) , tendo solicitado, em 28/2/2011, mais 75 dias de prazo, a contar de 31/1/2011, ao Ministério do Turismo, a fim de poder apresentar-lhe o PDITS revisado (peça 4, p. 484) .
81. Diante da ausência de resposta da Secretaria de Turismo do DF, o Ministério do Turismo solicitou, em 26/7/2011, mais uma vez, que a versão final do PDITS fosse entregue dentro de quinze dias (peça 4, p. 486-487) . 
82. Por meio de Ofício, datado de 9/8/2011, a Secretaria de Turismo do DF informou ao Ministério do Turismo que sua equipe técnica estava revisando o PDITS desde janeiro/2011, tendo em vista a impossibilidade jurídica e administrativa de contar com a APB, entidade contratada pela Brasiliatur, para revisar o PDITS. Por fim, solicitou nova dilação de prazo para entregar o PDITS revisado (peça 4, p. 488) .
83. Em 22/8/2011, o Ministério do Turismo informou sua objeção à concessão de novo prazo para entrega do PDITS revisado solicitado pela Secretaria de Turismo do DF, haja vista a Secretaria de Turismo do DF não ter entregado o objeto do convênio em tela desde que lhe fora solicitado, no final de dezembro/2010 (peça 4, p. 489) . Em consequência, em 31/8/2011, o Ministério emitiu o Parecer Técnico 176/2011/CGPRI/DPRDT/SNPDT/MTur, no qual concluiu pela objeção quanto ao aspecto técnico da versão final do PDITS encaminhada pela Brasiliatur em 28/4/2010 (peça 4, p. 490-494) .
84. Por sua vez, a Secretaria de Turismo do DF encaminhou, em 12/9/2011, ao Ministério do Turismo, versão revisada do PDITS (peça 4, p. 495) .
85. Em novo parecer técnico datado de 3/10/2011, o Ministério do Turismo analisou o PDITS encaminhado pela Secretaria de Turismo do DF, em 12/9/2011, e consignou que restou comprovado que os serviços não foram executados pela entidade contratada pela Brasiliatur com recursos do convênio, tendo em vista constarem dados do ano 2011 na versão final do PDITS apresentada. Com isso, o mencionado parecer concluiu pela objeção quanto ao aspecto técnico da versão final do PDITS (peça 4, p. 497-501) .
86. Em resposta, a Secretaria de Turismo do Distrito Federal argumentou que acionou a APB para revisar o PDITS. Contudo, a entidade alegou que havia impossibilidade jurídica e administrativa para revisar o Plano. Com isso, informou que a equipe técnica daquela Secretaria ficou responsável por revisar o PDITS, tendo sido apresentados todos os produtos do PDITS, de acordo com as exigências do Ministério, inexistindo descumprimento do objeto do convênio. Por fim, a Secretaria solicitou que o Ministério reconsiderasse os Pareceres Técnicos 176 e 222/2011/CGPRI/DPRDT/SNPDT/MTur (peça 4, p. 503) .
87. Por seu turno, o Ministério do Turismo emitiu o Parecer Técnico 064/2012/CGPRI/DPRDT/SNPDT/MTur, no qual ratificou o disposto nos Pareceres Técnicos 314/2010/CGPRI/DPRDT/SNPDT/MTur e 222/2011/CGPRI/DPRDT/SNPDT/MTur. Com isso, concluiu pela objeção quanto aos aspectos técnicos da versão final do PDITS (peça 4, p. 506/508) .
88. Do acima exposto, conclui-se que a conduta do ex-secretário de turismo não justifica sua condenação ao pagamento de débito, haja vista que, diferentemente, dos demais responsáveis, não geriu nenhum recurso público e quando assumiu a pasta do turismo distrital, o Convênio 744/2007 já estava encerrado e seu objeto já tinha sido entregue de forma insatisfatória pela entidade convenente. Ocorre que, após solicitar, sem sucesso, que a empresa APB realizasse os reparos necessários no produto entregue, optou por demandar o corpo técnico da Secretaria de Turismo com vistas a executar tal empreitada, porém, não logrou êxito em ajustar adequadamente o PDITS. Embora, não haja nos autos comprovação de que o Sr. Luís Otávio tenha promovido sanções ou adotado medidas contra a inadimplência da empresa APB, entende-se que esse fato não apresenta liame causal com o débito ora apurado.
89. Dessa forma, entende-se que as alegações de defesa do Sr. Luís Otávio Rocha Neves devem ser acolhidas, afastando-se a sua responsabilidade pelo dano ao erário e excluindo-o da relação processual.
Alegações de defesa apresentadas pela APB Associação Positiva de Brasília (peça 56) :
Argumentos
90. O Ministério do Turismo alegou tardiamente que os materiais entregues não atendiam ao disposto no termo de referência, quando a Brasilitur já estava dissolvida.
91. O contrato com a Associação Positiva de Brasília foi firmado em 2008 e já estava extinto no momento da autuação do processo de controle externo (TC Processo 018.719/2015-5) .
Análise
92. A prestação de contas do Convênio 744/2007 (Siafi 599909) foi apresentada em 28/4/2010 (peça 4, p. 200) , a Brasiliatur foi dissolvida em 19/5/2010 (peça 3) . Por seu turno, o órgão concedente analisou as referidas contas, apontando diversas irregularidades, por meio do Parecer Técnico 314/2010/CGPRI/DPRDT/SNPDT/MTur (peça 4, p. 462-482) , em 16/12/2010.
93. Depreende-se do ofício que encaminhou a prestação de contas (peça 4, p. 200) que o produto que foi enviado ao Ministério do Turismo foi uma versão preliminar do PDITS, 'contendo Diagnóstico, Estratégias e Plano de Ação, para análise e recomendações de ajustes que se fizerem necessários'. Portanto, a APB sabia que não havia entregue a versão final do PDITS e que, por isso, não se encontrava desonerada de adimplir o Contrato 53/2008: Brasiliatur X Associação Positiva de Brasília - APB (peça 4, p. 229-233) . 
94. O fato de a Brasiliatur ter sido dissolvida não oferecia óbice para que a empresa cumprisse com suas obrigações, pois, diferentemente da entidade convenente, a APB está em pleno funcionamento até os dias de hoje. Além disso, o decreto que dissolveu a Brasiliatur deixou claro que o Governo do Distrito Federal iria sucedê-la em todas as suas obrigações, inclusive, nos casos de convênios (peça 3) . Porém, não consta informação de que a APB tenha se reportado ao Governo Distrital para dar continuidade à sua obrigação contratual.
95. Além disso, cabe destacar que, de acordo com o § 1º do art. 30 da Instrução Normativa STN 1/1997, os documentos referentes à prestação de contas final dos órgãos e entidades convenentes deverão ser mantidos arquivados em boa ordem, no próprio local em que forem contabilizados, à disposição dos órgãos de controle interno e externo, pelo prazo de cinco anos, contados da aprovação da prestação de contas. Tal regra foi reproduzida na cláusula décima do instrumento do convênio em epígrafe, cuja signatária foi a responsável (peça 3, p. 134) .
96. Depreende-se desses dispositivos regulamentares de observância obrigatória na execução dos convênios, que o prazo de cinco anos para a guarda dos documentos referentes à prestação de contas sequer teve início no caso vertente, porquanto a prestação de contas final do ajuste não fora aprovada pelo órgão repassador. Dessa forma, os documentos correspondentes deveriam ter sido mantidos em boa guarda, conforme disciplinado na legislação pertinente.
97. De acordo com pesquisas nos Sistemas do TCU, a APB Associação Positiva de Brasília figura como responsável em quatro processos de TCE, além deste sob exame (TCs Processo 022.232/2009-5, Processo 021.747/2009-0, Processo 028.174/2009-7 - encerrados e TC Processo 018.900/2010-0) , o que indica que a referida empresa possui atuação contumaz na área pública, portanto sabe da necessidade de guarda de toda documentação até a aprovação da prestação de contas. 
98. Não cabe tentar eximir-se desse ônus alegando que o Ministério do Turismo informou tardiamente que havia irregularidades, porque, na verdade, o referido Ministério levou apenas oito meses após a apresentação da prestação de contas para apontar as irregularidades (peça 4, p. 200, 462-482) . Além disso, a empresa APB não pode alegar que extinguiu o contrato celebrado com a Brasiliatur, porque a empresa não apresentou o PDITS final nem as contas do convênio foram aprovadas.
99. Merece registro o fato de que a Secretaria de Turismo solicitou, por meio do Ofício 875, de 8/11/2011, que a empresa APB promovesse os ajustes necessários no PDITS, contudo a empresa se declarou impedida de realizar tais procedimentos (peça 4, p. 503-504) .
100. Portanto, as alegações de defesa não devem ser acolhidas.
Argumentos
101. A ampla defesa e o contraditório ficaram prejudicados passada uma década dos fatos, quando o pregão que antecedeu o contrato da Associação não se encontra mais na base de dados do Portal do Distrito Federal (https://www.compras.df.gov.br) , inviabilizando a comparação entre os termos de referência do convênio e do pregão da contratação.
102. A prestação de contas ficou sem análise por três anos, caracterizando prescrição intercorrente.
Análise
103. Com relação à alegação de prejuízo à defesa e ao contraditório e à ocorrência de prescrição, cabe trazer a lume a percuciente análise extraída do relatório antecedente ao Acórdão 1449/2018-TCU-Plenário, de relatoria do ministro Vital do Rego, que bem retrata o entendimento desta Corte de Contas a respeito da prescrição, à luz de recentes entendimentos do STJ e STF:
             (...) 
2. Questão preliminar: ocorrência de prescrição segundo jurisprudência do STJ e do STF
3. Alega o recorrente a ocorrência de prescrição segundo julgados do Superior Tribunal de Justiça e do Supremo Tribunal Federal, com a incidência do prazo quinquenal.
Análise
4. A atuação do TCU tem por objetivo a recomposição do erário. E, ao assim agir, o Tribunal de Contas da União encontra salvaguarda na Magna Carta em face do instituto da prescrição, conforme dispõe a parte final do art. 37, § 5º: 'A lei estabelecerá os prazos de prescrição para ilícitos praticados por qualquer agente, servidor ou não, que causem prejuízos ao erário, ressalvadas as respectivas ações de ressarcimento'.
5. Tem-se, assim, que, nos termos do citado artigo 37, parágrafo 5º, in fine, da CF/88, as ações que visam ao ressarcimento do erário - a exemplo da tomada de contas em comento - são imprescritíveis, não tendo incidência analógica do prazo quinquenal previsto na Lei de Procedimento Administrativo.
6. Conforme ensina o Professor José Afonso da Silva (in Curso de Direito Constitucional Positivo, 9ª Edição, Malheiros Editores, pág. 574) , verbis: 
A prescritibilidade, como forma de perda da exigibilidade de direito, pela inércia de seu titular, é um princípio geral do direito. Não será, pois, de estranhar que ocorram prescrições administrativas sob vários aspectos, quer quanto às pretensões de interessados em face da Administração, quer quanto às desta em face de administrados.  Assim é especialmente em relação aos ilícitos administrativos. Se a Administração não toma providências à sua apuração e à responsabilização do agente, a sua inércia gera a perda do seu ius persequendi.  É o princípio que consta do art. 37, § 5º, que dispõe:  A lei estabelecerá os prazos de prescrição para ilícitos praticados por qualquer agente, servidor ou não, que causem prejuízo ao erário, ressalvadas as respectivas ações de ressarcimento.  Vê-se, porém, que há uma ressalva ao princípio. Nem tudo prescreverá. Apenas a apuração e punição do ilícito, não, porém, o direito da Administração ao ressarcimento, à indenização, do prejuízo causado ao erário. É uma ressalva constitucional e, pois, inafastável, mas, por certo, destoante dos princípios jurídicos, que não socorrem quem fica inerte (dormientibus non sucurrit ius) . Deu-se assim à Administração inerte o prêmio da imprescritibilidade na hipótese considerada.
7. Esse é o entendimento do Egrégio Superior Tribunal de Justiça, consoante se extrai dos precedentes a seguir transcritos:
AGRAVO REGIMENTAL EM AGRAVO DE INSTRUMENTO. DIREITO ADMINISTRATIVO. LICITAÇÃO. AÇÃO CIVIL PÚBLICA. RESSARCIMENTO. TOMADA DE CONTAS. DANO AO ERÁRIO. IMPRESCRITIBILIDADE. AGRAVO IMPROVIDO. 1. A ação de ressarcimento dos prejuízos causados ao erário é imprescritível. Precedentes. 2. Agravo regimental improvido. (AgRg no Ag 1224532/SP, Rel. Ministro HAMILTON CARVALHIDO, PRIMEIRA TURMA, julgado em 03/02/2011, DJe 10/02/2011) 
ADMINISTRATIVO. TOMADA DE CONTAS ESPECIAL. DANO AO ERÁRIO. RESSARCIMENTO. IMPRESCRITIBILIDADE. MULTA. PRESCRIÇÃO QÜINQÜENAL. ART. 1º DA LEI 9.873/1999. INAPLICABILIDADE. 1. A pretensão de ressarcimento por prejuízo causado ao Erário é imprescritível. Por decorrência lógica, tampouco prescreve a Tomada de Contas Especial no que tange à identificação dos responsáveis por danos causados ao Erário e à determinação do ressarcimento do prejuízo apurado. Precedente do STF.  (...) 4. Recursos Especiais parcialmente providos para afastar a prescrição relativamente ao ressarcimento por danos causados ao Erário. (REsp 894539 / PI, Rel. Ministro HERMAN BENJAMIN, SEGUNDA TURMA, julgado em 02/10/2007, DJe 14/05/2008) 
8. O Plenário do Supremo Tribunal Federal, no julgamento do Mandado de Segurança n. 26.210, igualmente fixou tese da imprescritibilidade das ações de ressarcimento por danos ao erário: 
'EMENTA: MANDADO DE SEGURANÇA. TRIBUNAL DE CONTAS DA UNIÃO. BOLSISTA DO CNPq. DESCUMPRIMENTO DA OBRIGAÇÃO DE RETORNAR AO PAÍS APÓS TÉRMINO DA CONCESSÃO DE BOLSA PARA ESTUDO NO EXTERIOR. RESSARCIMENTO AO ERÁRIO. INOCORRÊNCIA DE PRESCRIÇÃO. DENEGAÇÃO DA SEGURANÇA. I - O beneficiário de bolsa de estudos no exterior patrocinada pelo Poder Público, não pode alegar desconhecimento de obrigação constante no contrato por ele subscrito e nas normas do órgão provedor. II - Precedente: MS 24.519, Rel. Min. Eros Grau. III - Incidência, na espécie, do disposto no art. 37, § 5º, da Constituição Federal, no tocante à alegada prescrição. IV - Segurança denegada.' (MS 26210/DF; Relator (a) :  Min. RICARDO LEWANDOWSKI; Julgamento:  04/09/2008; Órgão Julgador:  Tribunal Pleno) 
9. A jurisprudência do Supremo Tribunal Federal está pacificada nesse sentido, conforme se extrai dos recentes julgados de ambas as suas turmas:
'EMENTA: AGRAVO REGIMENTAL NO RECURSO EXTRAORDINÁRIO COM AGRAVO. ADMINISTRATIVO E CONSTITUCIONAL. 1) AÇÃO DE RESSARCIMENTO AO ERÁRIO: IMPRESCRITIBILIDADE. PRECEDENTES. 2) OCORRÊNCIA DE DANO: NECESSIDADE DE REEXAME DE PROVAS. SÚMULA N. 279 DO SUPREMO TRIBUNAL FEDERAL. AGRAVO REGIMENTAL AO QUAL SE NEGA PROVIMENTO. (ARE 772852 AgR, Relator (a) :  Min. CÁRMEN LÚCIA, Segunda Turma, julgado em 11/03/2014, PROCESSO ELETRÔNICO DJe-057 DIVULG 21-03-2014 PUBLIC 24-03-2014) 
EMENTA Agravo regimental no recurso extraordinário. Alegada ausência de esgotamento de instância, em virtude da não interposição de embargos de divergência. Não ocorrência. Medida cautelar preparatória de futura ação de ressarcimento. Imprescritibilidade pacificamente reconhecida pela Corte. 1. Não há que se falar em ausência de esgotamento de instância, pois o recurso de embargos de divergência, dado seu caráter facultativo, não se enquadra dentre os recursos ordinários, a que alude o verbete da Súmula nº 281 da Corte. 2. A discussão sobre a natureza da ação civil pública em tela, se de improbidade administrativa ou de ressarcimento por supostos danos causados ao erário, bem como sobre sua eventual imprescritibilidade, não prescinde da análise dos fatos e das provas dos autos, a qual é incabível na via extraordinária, a teor do disposto na Súmula nº 279 da Corte. 3. Agravo regimental não provido. (RE 601707 AgR, Relator (a) :  Min. DIAS TOFFOLI, Primeira Turma, julgado em 29/10/2013, ACÓRDÃO ELETRÔNICO DJe-233 DIVULG 26-11-2013 PUBLIC 27-11-2013) 
Ementa: AGRAVO REGIMENTAL NO AGRAVO DE INSTRUMENTO. DIREITO ADMINISTRATIVO. DANO AO ERÁRIO. ARTIGO 37, §5º, DA CF. IMPRESCRITIBILIDADE. PRECEDENTES. PRETENSÃO DE REJULGAMENTO DA CAUSA PELO PLENÁRIO E ALEGAÇÃO DE NECESSIDADE DE DEMONSTRAÇÃO DE DANO CONCRETO PARA SE IMPOR A CONDENAÇÃO AO RESSARCIMENTO EM RAZÃO DO DANO CAUSADO À ADMINISTRAÇÃO PÚBLICA. SUBMISSÃO DA MATÉRIA A REEXAME PELO PLENÁRIO DO SUPREMO TRIBUNAL FEDERAL. AGRAVO REGIMENTAL PROVIDO, DETERMINANDO-SE O PROCESSAMENTO DO RECURSO OBSTADO NA ORIGEM. 1. O Supremo Tribunal Federal tem jurisprudência assente no sentido da imprescritibilidade das ações de ressarcimentos de danos ao erário. Precedentes: MS n.º 26210/DF, Tribunal Pleno, Relator o Ministro Ricardo Lewandowski, 10.10.2008; RE n.º 578.428/RS-AgR, Segunda Turma, Relator o Ministro Ayres Britto, DJe 14.11.2011; RE n.º 646.741/RS-AgR, Segunda Turma, Relator o Ministro Gilmar Mendes, DJe 22.10.2012; AI n.º 712.435/SP-AgR, Primeira Turma, Relatora a Ministra Rosa Weber, DJe 12.4.2012. 2. Agravo regimental. Pleito formalizado no sentido de submeter o tema a reexame do Plenário da Corte. Cabimento da pretensão, porquanto entendo relevante a questão jurídica e aceno com a necessidade de reapreciação da matéria pelo Supremo Tribunal Federal. 3. Agravo regimental provido, determinando-se o processamento do recurso extraordinário obstado pelo Tribunal de origem.' (AI 819135 AgR, Relator (a) :  Min. LUIZ FUX, Primeira Turma, julgado em 28/05/2013, ACÓRDÃO ELETRÔNICO DJe-161 DIVULG 16-08-2013 PUBLIC 19-08-2013) 
10. Importante ressaltar que, mais recentemente, o Plenário do Supremo Tribunal Federal, no julgamento do RE 669069, com repercussão geral, decidiu pela prescritibilidade das ações de reparação de danos à Fazenda Pública decorrentes de ilícito civil:
'Ementa: CONSTITUCIONAL E CIVIL. RESSARCIMENTO AO ERÁRIO. IMPRESCRITIBILIDADE. SENTIDO E ALCANCE DO ART. 37, § 5º, DA CONSTITUIÇÃO. 1. É prescritível a ação de reparação de danos à Fazenda Pública decorrente de ilícito civil. 2. Recurso extraordinário a que se nega provimento.'  (grifamos; RE 669069/MG; Relator (a) :  Min. TEORI ZAVASKI; Julgamento:  03/02/2016; Órgão Julgador:  Tribunal Pleno) 
11. É de se destacar que a decisão supra foi objeto de embargos de declaração opostos pelo Procurador-Geral da República, o qual, em sua peça recursal, buscou, entre outras coisas, aclarar o sentido da expressão 'ilícito civil'. Ao julgar os referidos Embargos, o STF assim se manifestou:
'Ementa: PROCESSUAL CIVIL. EMBARGOS DE DECLARAÇÃO NO RECURSO EXTRAORDINÁRIO. RESSARCIMENTO AO ERÁRIO. DANO DECORRENTE DE ILÍCITO CIVIL. PRESCRITIBILIDADE. SENTIDO ESTRITO DA EXPRESSÃO 'ILÍCITO CIVIL', DELIMITADO PELO ACÓRDÃO EMBARGADO. FIXAÇÃO DO TERMO INICIAL DO PRAZO PRESCRICIONAL. MATÉRIA INFRACONSTITUCIONAL. MODULAÇÃO DE EFEITOS DA TESE FIRMADA NO ACÓRDÃO EMBARGADO. NÃO DEMONSTRAÇÃO DE MOTIVO RELEVANTE DE INTERESSE SOCIAL OU DE SEGURANÇA JURÍDICA. REDISCUSSÃO DE QUESTÕES DECIDIDAS. IMPOSSIBILIDADE. EMBARGOS DE DECLARAÇÃO REJEITADOS.  (grifamos; RE 669069 ED/MG; Relator (a) :  Min. TEORI ZAVASKI; Julgamento:  16/06/2016; Órgão Julgador:  Tribunal Pleno) 
12. Nota-se que a ementa supra (Embargos de Declaração) explicita que o sentido da expressão 'ilícito civil' foi devidamente estabelecido quando do julgamento do RE 669069, nos termos do Voto do Exmo. Ministro Teori Zavaski, que conduziu o julgamento dos Embargos de Declaração:
3. Nos debates travados na oportunidade do julgamento ficou clara a opção do Tribunal de considerar como ilícito civil os de natureza semelhante à do caso concreto em exame, a saber: ilícitos decorrentes de acidente de trânsito. O conceito, sob esse aspecto, deve ser buscado pelo método de exclusão: não se consideram ilícitos civis, de um modo geral, os que decorrem de infrações ao direito público, como os de natureza penal, os decorrentes de atos de improbidade e assim por diante. Ficou expresso nesses debates, reproduzidos no acórdão embargado, que a prescritibilidade ou não em relação a esses outros ilícitos seria examinada em julgamento próprio.
13. Por isso mesmo, recentemente, o Supremo Tribunal Federal reconheceu a repercussão geral de dois temas relacionados à prescritibilidade da pretensão de ressarcimento ao erário: (a) Tema 897 - 'Prescritibilidade da pretensão de ressarcimento ao erário em face de agentes públicos por ato de improbidade administrativa'; e (b) Tema 899 - 'Prescritibilidade da pretensão de ressarcimento ao erário fundada em decisão de Tribunal de Contas' (RE 636.886/AL - pendente de julgamento, referenciado pelo recorrente) .
14. Desse modo, se dúvidas ainda houvesse, é evidente que as pretensões de ressarcimento decorrentes de atos tipificados como ilícitos de improbidade administrativa, assim como aquelas fundadas em decisões das Cortes de Contas, não foram abrangidas pela tese fixada no julgado embargado.
15. Pelo acima exposto, observa-se que não assiste razão ao recorrente quando afirma a ocorrência da prescrição. Ora, ao interpretar o art. 37, § 5º, da Constituição Federal e firmar a tese da imprescritibilidade das ações de reparação de dano movidas pelo Estado, fundadas em decisões das Cortes de Contas, o STF fez a devida ponderação de princípios constitucionais. E ao fazê-lo, entendeu ser a dita imprescritibilidade compatível com os princípios da segurança jurídica e da razoabilidade.'
104. Ademais, oportuno registrar que, por meio da Petição/STF 34.087/2016, o Tribunal de Contas da União postulou a habilitação no RE 636.886, na qualidade de amicus curiae, o que foi deferido pelo Relator, determinando 'a suspensão do processamento de todas as demandas pendentes em tramitação no território nacional, mas exclusivamente aquelas em que esteja em debate a prescrição do pedido de ressarcimento ao erário baseado em título de Tribunal de Contas', tendo sido oficiados todos os Presidentes de Tribunais no País bem como a Turma Nacional de Uniformização dos Juizados Especiais.
105. Cabe destacar que a suspensão das demandas pendentes referem-se à fase judicial de cobrança do título extrajudicial lavrado com a decisão condenatória da Corte de Contas, não alcançando os processos em curso neste TCU sobre idêntico tema. Nesse contexto, o RE 636.886 permanece pendente de decisão definitiva.
106. Portanto, as alegações de defesa não devem ser acolhidas.
Argumentos
107. A Associação não foi chamada na fase interna da TCE para prestar esclarecimentos.
Análise
108. Na fase interna da TCE ainda não se tem propriamente um processo, mas sim mero procedimento de controle, tendo em vista que ainda não há o estabelecimento de um litígio. Nessa fase inicial, embora haja a previsão de notificação para que o responsável traga aos autos os documentos que entenda úteis para o deslinde da situação, o fato de esta notificação ou citação não ter sido realizada não invalida os atos processuais adotados no âmbito da Corte de Contas.
109. Isso ocorre porque o momento próprio para a defesa do responsável é a fase externa da TCE, que ocorre no âmbito dos Tribunais de Contas. Com efeito, é nessa segunda fase que devem ser observados os princípios constitucionais da ampla defesa e do contraditório, com rigorosa observância do devido processo legal consubstanciado na Lei 8.443/1992 e demais normas pertinentes.
110. No caso vertente, os princípios constitucionais da ampla defesa e do contraditório se concretizaram com a citação válida pelo TCU (peças 39 e 43) que resultaram na apresentação de alegações de defesa pela APB (peça 56) , que ora estão sendo devidamente apreciadas, sem prejuízo de eventual interposição de recursos, ocasiões em que a requerida poderá, caso queira, refutar as acusações contra ela formuladas. Nesse sentido, é a jurisprudência desta Corte de Contas (Acórdão 3487/2010-TCU-Primeira Câmara; 2.041/2008, 2.599/2008, 2.998/2008 e 4.737/2008 - TCU - 2ª Câmara; 1.467/2008 e 1.941/2008 - TCU - Plenário) .
111. Dessa forma, entende-se que esses argumentos devem ser rejeitados.
Argumentos
112. A prestação de contas passou vários anos sem ser analisada porque a Brasiliatur foi extinta logo após a sua entrega, dificultando a compreensão pela Associação do que precisa ser alterado.
113. A Associação não pode ser prejudicada por trabalho entregue à Brasiliatur e que na época não foi questionado, caracterizando enriquecimento sem causa da União (art. 884 do Código Civil) .
114. O objeto do contrato foi recebido, definitivamente, pela Brasiliatur, conforme art. 73 da Lei 8.666/1993, não se podendo impor a devolução de valores quando se tem cerca de 1400 páginas de material entregue e relatórios da Brasiliatur que foram validados em audiência pública.
Análise
115. A prestação de contas do Convênio 744/2007 (Siafi 599909) foi apresentada em 28/4/2010 (peça 4, p. 200) , a Brasiliatur foi dissolvida em 19/5/2010 (peça 3) . Por seu turno, o órgão concedente analisou as referidas contas, apontando diversas irregularidades, por meio do Parecer Técnico 314/2010/CGPRI/DPRDT/SNPDT/MTur (peça 4, p. 462-482) , em 16/12/2010, ou seja, cerca de oito meses após a apresentação da prestação de contas. Além disso, conforme destacado no parágrafo 88, a Secretaria de Turismo do DF, na condição de sucessora da Brasiliatur, solicitou, cerca de um ano e meio após a apresentação do PDITS preliminar, por meio do Ofício 875, de 8/11/2011, que a empresa APB promovesse os ajustes necessários no PDITS, contudo a empresa se declarou impedida de realizar tais procedimentos (peça 4, p. 503-504) .
116. Demais disso, a APB tinha conhecimento prévio de que o PDITS não estava em condições de ser aprovado pela concedente, porque se tratava de uma versão preliminar.
117. Portanto, as alegações de defesa não devem ser acolhidas.
Argumentos
118. A tomada de contas especial está fundamentada apenas em dois relatórios do Ministério do Turismo, haja vista que o material produzido não foi juntado aos autos.
119. Não se pode condenar a Associação ou sua presidente porque se pretendeu rediscutir projeto executado e pago com base apenas em relatório do Ministério do Turismo, sem considerar o contexto e as provas revisadas.
120. A Associação solicita que os elementos ora juntados (peças 57-65) , que seriam cópia do material entregue à Brasialitur, a título de objeto do contrato, sejam analisados.
Análise
121. Depreende-se do Parecer Técnico 314/2010/CGPRI/DPRDT/SNPDT/MTur (peça 4, p. 462-482) , Parecer Técnico 176/2011/CGPRI/DPRDT/SNPDT/MTur (peça 4, p. 490-494) , Parecer Técnico 222/2011/CGPRI/DPRDT/SNPDT/MTur (peça 4, p. 497-501) , Parecer Técnico 64/2012/CGPRI/DPRDT/SNPDT/MTur (peça 4, p. 506-508) e Nota Técnica de Reanálise 367/2012 (peça 4, p. 510-512) , que o Ministério do Turismo promoveu percuciente análise no PDITS preliminar entregue pela Brasiliatur. Portanto, não procede a alegação de que a empresa desconhece os fundamentos da impugnação do PDITS preliminar entregue ao órgão concedente tampouco que a análise realizada no produto não se baseou em provas.
122. Nada obstante, constava nos autos somente menção à entrega de algumas das etapas do PDITS por parte da entidade contratada à Brasiliatur, sem que os arquivos contendo os trabalhos elaborados pela contratada tenham sido anexados a presente tomada de contas especial (peça 4, p. 258-262) , o que ensejaria a realização de diligência ao órgão instaurador para obtenção do referido produto. Contudo, haja vista que a empresa APB carreou o PDITS preliminar aos autos (peças 57-65) juntamente com suas alegações de defesa (peça 56, p. 2) , tal etapa processual não será proposta. 
123. Ressalte-se, todavia, que essa versão encaminhada, segundo a APB, trata-se da mesma versão enviada pela Brasiliatur ao órgão concedente (peça 56, p. 2) , a qual foi considerada inservível, consoante os pareceres técnicos supramencionados, haja vista que a empresa APB não realizou nenhuma correção no produto preliminar entregue.
124. Nesse contexto, confrontando os elementos encaminhados pela APB, a título de PDITS (peças 57-65) com as falhas apontadas pelo Ministério do Turismo constantes no referido produto apresentado pela Brasiliatur, consoante o Parecer Técnico 314/2010/CGPRI/DPRDT/SNPDT/MTur (peça 4, p. 462-482) , bem assim com o Termo de Referência do Convênio (peça 1, p. 93-113) , verificou-se que os itens impugnados pelo Ministério do Turismo (peça 4, p. 462-482) não foram devidamente saneados, conforme solicitado pela área técnica do órgão concedente, subsistindo as seguintes irregularidades:
a) Quanto ao Diagnóstico: não constam no Diagnóstico os seguintes itens previstos no Termo de Referência: Análise da Capacitação da População para Turismo, Gestão do Turismo e Aspectos Correlatos, Concorrência, Demanda Turística Potencial, Dinâmica Socioeconômica no Âmbito da Área Turística. Para o item Promoção e Comercialização, as informações constantes neste item, não cumprem o que estabelece o Termo de Referência, que determina que devem ser tratados no mínimo, os seguintes itens: atores responsáveis pela promoção e comercialização do destino, planejamento de ações de promoção e comercialização, canais comerciais e instrumentos para a promoção do destino e o financiamento da ação de promoção;
b) Quanto ao Plano de Ação: o item 'Ações Previstas por Área de Atuação' deve constar no documento, em atendimento ao Termo de Referência;
c) Relativo a todos os itens: necessário que sejam revisados todos os itens do relatório, haja vista eles apresentarem diversas falhas, tais como: ausência de sequência lógica, ausência de ordem, ausência de conexão, ausência de revisão ortográfica e de concordância.
125. Além disso, registrou-se que os serviços não foram executados pela entidade contratada com recursos do convênio em comento (peça 4, p. 499-500) .
126. Com relação à Participação Pública e Validação do PDITS, cabe corroborar o posicionamento do Ministério do Turismo no sentido de que esse item não consta no PDITS apresentado pela Brasiliatur (peça 4, p. 464 e 481) , embora, conste dos autos alguns convites e listas de presença, referentes a reuniões para apresentação e validação de itens do PDITS do Distrito Federal (peça 4, p. 263/268) , a versão do PDITS não apresenta registros da realização de três oficinas e nem mesmo um capítulo ou relatório contendo os principais resultados desse processo participativo (peça 4, p. 497, 500-501) . Portanto, essa irregularidade não foi elidida.
127. Diante desses fatos, ratificando o entendimento do Ministério do Turismo, entende-se que a versão final do PDITS elaborada pela APB não está de acordo com o previsto no Termo de Referência. 
128. Ressalte-se que a entidade contratada tinha ciência a respeito das exigências requeridas quanto ao objeto do Contrato 53/2008, haja vista haver previsão explícita no mencionado contrato (e em seu aditivo) a esse respeito (peça 4, p. 229/233 e 234/237) . Com isso, a entidade contratada violou o contido nos seguintes dispositivos contratuais: Cláusula Segunda, Cláusula Terceira, item 11.9, da Cláusula Décima Primeira, todas do Contrato 53/2008; Cláusulas Segunda e Terceira do Primeiro Termo Aditivo ao Contrato 53/2008. Além disso, verificou-se infração ao art. 66, da Lei 8.666/1993, haja vista a entidade não ter executado fielmente o contrato, de acordo com as cláusulas avençadas , caracterizando o enriquecimento sem causa (art. 884, Lei 10.406/2002) da entidade contratada, haja vista a entidade ter recebido a integralidade do valor contratado, e, em contraprestação, apresentou produto em desacordo com o Projeto Básico e com o Termo de Referência do Convênio 744/2007 (Siafi 599.909) , que foi considerado inservível pelo Ministério do Turismo.
129. Portanto, as alegações de defesa constantes deste item não devem ser acolhidas.
Argumentos
130. Não se pode exigir o pagamento do débito sem que as provas sejam revistas e o contexto da época seja reavaliado, porque contraria os princípios da razoabilidade e da proporcionalidade, porque se pretende uma devolução total de valores referente a objeto executado e atestado há quase uma década e que as provas documentais se junta aos autos nessa fase processual.
131. A Associação solicita ao TCU que empreenda esforços junto aos órgãos de controle do Distrito Federal com vistas à obtenção do termo de referência do Pregão Eletrônico 973/2009 - SEPLAG/SUPRI/CECOM, pois os mesmos não constam dos autos e a APB não dispõe do mesmo.
132. A Associação requer a oportunidade de nova manifestação antes da conclusão final deste processo, consoante previsto na Lei 9.784/1999.
Análise
133. No processo de controle externo no âmbito do TCU, não há previsão para a oitiva de testemunhas ou produção de prova pericial requeridas por responsáveis ou interessados, cabendo à parte apresentar os elementos que entender necessários para demonstrar a boa e regular aplicação de recursos públicos que lhe forem confiados (Acórdão 1292/2018-TCU-Primeira Câmara) .
134. As solicitações para que o TCU determine a outros órgãos da Administração Pública a produção ou envio de elementos com vistas a afastar as irregularidades são recorrentes neste Tribunal. Contudo, por força do que dispõe o art. 70, parágrafo único, da Constituição Federal, bem assim o art. 93 do Decreto-Lei 200/1967 c/c o art. 66 do Decreto 93.872/1986, resta claro que tal comprovação compete exclusivamente ao gestor dos recursos.
135. Tal entendimento, confirmado pelo Supremo Tribunal Federal no Mandado de Segurança (MS 30.335/DF, de 12/10/1982 da Relatoria do Ministro Moreira Alves) , é também consolidado nesta Corte de Contas, conforme se verifica nos Acórdão 1656/2006-TCU-Plenário, 903/2007, 5.798/2009 e 4.869/2010 -1ª Câmara e 5.858/2009 - 2ª Câmara.
136. Desse modo, o gestor deve fornecer todas as provas da regular aplicação dos recursos sob sua responsabilidade, em conformidade com os normativos vigentes e reiterada jurisprudência do TCU. Portanto, essas alegações e solicitações não merecem ser acolhidas.
137. No que concerne ao pedido para apresentação de alegações finais, se faz mister ressaltar que, no âmbito do processo de controle externo, diversamente do que ocorre no processo civil ou no processo penal, não há possibilidade de se apresentar alegações finais, audiência de instrução e julgamento, assegurando-se a manifestação oral das partes no processo, tampouco há a fase de interrogatório, dada a ausência de previsão legal nesse sentido. Vale dizer, o processo de contas possui natureza eminentemente documental.
138. Portanto, as alegações de defesa apresentadas neste item não devem ser acolhidas.
TC Processo 002.102/2018-8
- As peças referenciadas nesta seção (parágrafos 139-173) foram extraídas por cópia do TC Processo 002.102/2018-8.
139. Passa-se a seguir a descrever cada argumento apresentado nas alegações de defesa dos responsáveis seguida de suas respectivas análises:
Alegações de defesa do Sr. Rôney Tanios Nemer (peças 88 e 90) 
Argumentos
140. O responsável estava exercendo o mandado de deputado distrital à época da assinatura do Convênio 744/2007, em 21/12/2007, bem como na data de vigência final do ajuste, em 31/7/2008.
141. O responsável tomou posse como presidente da Brasiliatur somente em 14/10/2008, quase um ano após a assinatura do Convênio 744/2007.
142. O Contrato de Prestação de Serviço 53/2008, foi assinado pelo responsável 25 dias após a sua posse na Presidência da Brasiliatur, tendo o processo sido instruído com pareceres jurídicos das entidades concedente e convenente.
143. A assinatura da ata de registro de preço pela Central de Compras do Distrito Federal, utilizada para a contratação da empresa prestadora de serviço, ocorreu antes da posse do responsável na Presidência da Brasiliatur.
144. O pregão eletrônico foi realizado pela Central de Compras do GDF, homologado e adjudicado, com parecer jurídico e competiu à Brasiliatur somente a contratação da empresa prestadora de serviços, tendo o responsável confiado no trabalho realizado pela referida Central, não existindo intenção de dolo por parte do defendente.
145. O responsável foi exonerado, em 15/12/2008, da Presidência da Brasiliatur dois meses após ter tomado posse e retornou às suas atividades parlamentares na Câmara Legislativa, não tendo autorizado nenhum pagamento referente a despesas do Contrato Prestação de Serviço 53/2008.
146. Os danos imputados ao responsável decorreram de pagamentos realizados em 29/12/2008, quando o ex-gestor não estava mais na Presidência da Brasiliatur, haja vista sua exoneração em 15/12/2008.
147. O responsável também não autorizou nenhum pagamento na sua segunda gestão à frente da Brasíliatur, no período de 18/2/2009 a 6/4/2009.
Análise
148. A responsabilidade imputada ao responsável levou em consideração as despesas que teriam sido ordenadas durante sua gestão à frente da Brasiliatur, no período de 14/10/2008 a 6/4/2009. Contudo, compulsando os elementos carreados aos autos pelo Sr. Rôney, verificou-se que o ex-dirigente foi exonerado da presidência da entidade convenente entre 15/12/2008 e 17/2/2009 (peça 90, p. 6 e 18) . Portanto, restou comprovado que as despesas impugnadas não foram ordenadas durante a sua gestão.
149. Além disso, verificou-se que à época de sua gestão a versão final do PDITS ainda não havia sido finalizada e entregue ao Ministério do Turismo, o que somente deveria ocorrer, segundo cronograma do quadro 1 (parágrafo 39) . Portanto, não se verifica razoável exigir que o responsável adotasse, durante a sua gestão, alguma medida para correção das falhas identificadas pelo órgão repassador. Desse modo, entende-se que as alegações de defesa apresentadas devem ser acolhidas e, por conseguinte, deve ser processada a exclusão do nome do responsável da relação processual.
Alegações de defesa do Governo do Distrito Federal (peça 95) 
Argumentos
150. Já se deu o transcurso do lapso prescricional inerente à espécie.
151. O prazo de dez anos aventado na instrução inicial da unidade técnica do TCU refere-se à pretensão punitiva, o que não se aplica ao caso do ente distrital.
152. No caso do Distrito Federal incide o prazo prescricional de cinco anos previsto no art. 1º do Decreto Federal 20910/1932, conforme excerto da jurisprudência do STJ colacionada à defesa.
153. A imprescritibilidade prevista no § 5º do art. 37 da Constituição Federal não se aplica ao caso vertente em que há disputas entre dois entes públicos, nos termos da jurisprudência do STF, parcialmente reproduzida na peça de defesa.
154. Cumpre observar a ilegitimidade passiva do Distrito Federal, haja vista que o suposto descumprimento do convênio foi praticado por pessoas físicas vinculadas à Brasiliatur que possuía, à época dos fatos, plena capacidade contratual.
155. O Decreto 31699/2010 não teve por escopo outorgar ao Distrito Federal a responsabilidade por ilícitos praticados por seus empregados.
156. A responsabilidade deve recair sobre aqueles que efetivamente praticaram os atos indevidos e causaram prejuízos ao poder público e não ao ente federado que com eles possui um liame funcional.
157. A responsabilidade da pessoa jurídica somente pode ocorrer se ela tiver se beneficiado do uso dos recursos empregados pela União Federal.
158. O ressarcimento dos prejuízos em causa por parte do Distrito Federal consistirá em indevido enriquecimento da União Federal, devendo a tomada de contas especial ser dirigida aos gestores que efetivamente produziram os danos apontados neste feito.
Análise
159. De acordo com Decisão Normativa TCU 57/2004, a responsabilização de outros entes federativos ou das entidades de sua administração somente se faz possível nos casos em que restar comprovado que os recursos públicos federais repassados foram aplicados com desvio de finalidade e em benefício dos sobreditos entes, conforme orientação contida nos arts. 1º e 3º da referida norma. Tal diretriz encontra respaldo na Jurisprudência deste Tribunal, como se observa dos Acórdão 1616/2010-TCU-Primeira Câmara, 2.710/2009-TCU-2a Câmara, 1.189/2009-TCU-1a Câmara, 1.699/2007-TCU-2a Câmara e 1.120/2005-TCU-Plenário.
160. No caso sob exame, entende-se que a responsabilização dos ex-dirigentes não deve ser solidariamente imputada à entidade convenente, haja vista que a Brasiliatur era integrante da estrutura do Governo do Distrito Federal. Portanto, não se lhe aplica o entendimento do Tribunal sumulado no Enunciado TCU 286, segundo o qual 'a pessoa jurídica de direito privado destinatária de transferências voluntárias de recursos federais feitas com vistas à consecução de uma finalidade pública responde solidariamente com seus administradores pelos danos causados ao erário na aplicação desses recursos'. Ademais, não há evidências de que a referida entidade, tampouco o Distrito Federal, na qualidade de sucessor de seus direitos e obrigações, tenham se beneficiado da aplicação irregular dos recursos repassados.
161. Portanto, entende-se que as alegações de defesa apresentadas devem ser acolhidas, de forma a excluir o Distrito Federal da relação processual.
Revelia - Sr. Elton Walcacer da Silva
162. Com relação ao Sr. Elton Walcacer da Silva, concluiu-se que o responsável deve ser considerado revel, para todos os efeitos, nos termos do art. 12, § 3º, da Lei 8.443/1992, ante a não apresentação de defesa no prazo regimental.
163. Preliminarmente, cumpre tecer breves considerações sobre a forma como são realizadas as comunicações processuais no TCU. A esse respeito, destacam-se o art. 179, do Regimento Interno do TCU (Resolução 155, de 4/12/2002) e o art. 4º, inciso III, § 1º, da Resolução TCU 170, de 30 de junho de 2004, in verbis:
'Art. 179. A citação, a audiência ou a notificação, bem como a comunicação de diligência, farse-ão:
I - mediante ciência da parte, efetivada por servidor designado, por meio eletrônico, fac-símile, telegrama ou qualquer outra forma, desde que fique confirmada inequivocamente a entrega da comunicação ao destinatário;
II - mediante carta registrada, com aviso de recebimento que comprove a entrega no endereço do destinatário;
III - por edital publicado no Diário Oficial da União, quando o seu destinatário não for localizado
 (...) 
Art. 3º As comunicações serão dirigidas ao responsável, ou ao interessado, ou ao dirigente de órgão ou entidade, ou ao representante legal ou ao procurador constituído nos autos, com poderes expressos no mandato para esse fim, por meio de:
I - correio eletrônico, fac-símile ou telegrama;
II - servidor designado;
III - carta registrada, com aviso de recebimento;
IV - edital publicado no Diário Oficial da União, quando o seu destinatário não for localizado, nas hipóteses em que seja necessário o exercício de defesa'.
Art. 4º. Consideram-se entregues as comunicações:
I - efetivadas conforme disposto nos incisos I e II do artigo anterior, mediante confirmação da ciência do destinatário;
II - realizadas na forma prevista no inciso III do artigo anterior, com o retorno do aviso de recebimento, entregue comprovadamente no endereço do destinatário;
III - na data de publicação do edital no Diário Oficial da União, quando realizadas na forma prevista no inciso IV do artigo anterior.
§ 1º O endereço do destinatário deverá ser previamente confirmado mediante consulta aos sistemas disponíveis ao Tribunal ou a outros meios de informação, a qual deverá ser juntada ao respectivo processo.
 (...) '
164. Bem se vê, portanto, que a validade da citação via postal não depende de que o aviso de recebimento seja assinado pelo próprio destinatário da comunicação, o que dispensa, no caso em tela, a entrega do AR em 'mãos próprias'. A exigência da norma é no sentido de o Tribunal verificar se a correspondência foi entregue no endereço correto, residindo aqui a necessidade de certeza inequívoca. 
165. Não é outra a orientação da jurisprudência do TCU, conforme se verifica dos julgados a seguir transcritos:
'São válidas as comunicações processuais entregues, mediante carta registrada, no endereço correto do responsável, não havendo necessidade de que o recebimento seja feito por ele próprio (Acórdão 3648/2013-TCU-Segunda Câmara, Relator Ministro JOSÉ JORGE) ;
É prescindível a entrega pessoal das comunicações pelo TCU, razão pela qual não há necessidade de que o aviso de recebimento seja assinado pelo próprio destinatário. Entregandose a correspondência no endereço correto do destinatário, presume-se o recebimento da citação. (Acórdão 1019/2008-TCU-Plenário, Relator Ministro BENJAMIN ZYMLER) ;
As comunicações do TCU, inclusive as citações, deverão ser realizadas mediante Aviso de Recebimento - AR, via Empresa Brasileira de Correios e Telégrafos, bastando para sua validade que se demonstre que a correspondência foi entregue no endereço correto.' (Acórdão 1526/2007-TCU-Plenário, Relator Ministro AROLDO CEDRAZ) .
166. A validade do critério de comunicação processual do TCU foi referendada pelo Supremo Tribunal Federal, nos termos do julgamento do MS-AgR 25.816/DF, por meio do qual se afirmou a desnecessidade da ciência pessoal do interessado, entendendo-se suficiente a comprovação da entrega do 'AR' no endereço do destinatário:
'EMENTA: AGRAVO REGIMENTAL. MANDADO DE SEGURANÇA. DESNECESSIDADE DE INTIMAÇÃO PESSOAL DAS DECISÕES DO TRIBUNAL DE CONTAS DA UNIÃO. ART. 179 DO REGIMENTO INTERNO DO TCU. INTIMAÇÃO DO ATO IMPUGNADO POR CARTA REGISTRADA, INICIADO O PRAZO DO ART. 18 DA LEI nº 1.533/51 DA DATA CONSTANTE DO AVISO DE RECEBIMENTO. DECADÊNCIA RECONHECIDA. AGRAVO IMPROVIDO.
O envio de carta registrada com aviso de recebimento está expressamente enumerado entre os meios de comunicação de que dispõe o Tribunal de Contas da União para proceder às suas intimações.
O inciso II do art. 179 do Regimento Interno do TCU é claro ao exigir apenas a comprovação da entrega no endereço do destinatário, bastando o aviso de recebimento simples.'
167. No caso vertente, primeiramente, intentou-se a citação do responsável mediante o envio do Ofício 1058/2018-TCU/Secex-TCE (peça 19) para o endereço constante da base de dados da Receita Federal do Brasil (peça 7) . Contudo, o AR retornou com o motivo 'Não procurado' (peças 23 e 33) . Dessa forma, enviou-se o Ofício 2609/2018-TCU/Secex-TCE (peça 31) novamente ao endereço da base de dados da Receita Federal de Brasil, o qual retornou dos Correios com o motivo 'Não procurado' (peças 63 e 70) . Por conta disso, após a realização de pesquisas nas bases de dados custodiadas pelo TCU (peça 73) , promoveu-se a citação do responsável no endereço constante do Sistema Renach - Registro Nacional de Carteira de Habilitação, por meio do Ofício 2089/2019-TCU/Secex-TCE (peça 78) . A entrega do ofício citatório nesse endereço ficou comprovada (peça 85) .
168. Nos processos do TCU, a revelia não leva à presunção de que seriam verdadeiras todas as imputações levantadas contra os responsáveis, diferentemente do que ocorre no processo civil, em que a revelia do réu opera a presunção da verdade dos fatos narrados pelo autor. Dessa forma, a avaliação da responsabilidade do agente não pode prescindir da prova existente no processo ou para ele carreada. 
169. Ao não apresentar sua defesa, o responsável deixou de produzir prova da regularidade das despesas realizadas no âmbito do convênio sob exame, em afronta às normas que impõem aos gestores públicos a obrigação legal de, sempre que demandados pelos órgãos de controle, apresentarem os documentos que demonstrem a correta utilização das verbas públicas, a exemplo do contido no art. 93 do Decreto-Lei 200/67: 'Quem quer que utilize dinheiros públicos terá de justificar seu bom e regular emprego na conformidade das leis, regulamentos e normas emanadas das autoridades administrativas competentes.' 
170. Mesmo as alegações de defesa não sendo apresentadas, considerando o princípio da verdade real que rege esta Corte, procurou-se buscar, em manifestações dos responsáveis na fase interna desta Tomada de Contas Especial, se havia algum argumento que pudesse ser aproveitado a seu favor.
171. Embora o Sr. Elton Walcacer da Silva não tenha se manifestado na fase interna da TCE, entende-se que a integralidade dos valores pagos à entidade contratada deve ser imputada à gestão subsequente à sua, capitaneda pelo Sr. João Raimundo de Oliveira, na condição de presidente da Brasiliatur e pelo Sr. Delfim da Costa Almeida, na qualidade de diretor de administração de finanças.
172. Esse raciocínio se impõe porque os valores inicialmente imputados ao Sr. Elton referiam-se à primeira etapa do PDITS, que correspondia à entrega do Plano de Trabalho, do Relatório da Organização do Planejamento e do Cronograma, conforme Cláusula Quarta do Primeiro Termo Aditivo ao Contrato 53/2008 (peça 4, p. 235) . É dizer, a primeira etapa do PDITS não é um produto em si, haja vista o produto final do Contrato 53/2008 ser o PDITS pronto e acabado, contendo todos os itens previstos no Termo de Referência do Convênio em tela (peça 4, p. 16/66) . Dessa forma, não se poderia exigir que o Sr. Elton adotasse, naquela época do primeiro pagamento à empresa contratada, medidas no sentido de promover a regularização do produto objeto do convênio em epígrafe, haja vista que o PDITS ainda não havia sido finalizado, tampouco, entregue ao Ministério do Turismo.
173. Portanto, entende-se que a responsabilidade do Sr. Elton Walcacer da Silva deve ser afastada, de forma a excluir seu nome da presente relação processual.
174. Vale ressaltar que a pretensão punitiva do TCU, conforme Acórdão 1441/2016-TCU-Plenário, que uniformizou a jurisprudência acerca dessa questão, subordina-se ao prazo geral de prescrição indicado no art. 205 do Código Civil, que é de 10 anos, contado da data de ocorrência da irregularidade sancionada, nos termos do art. 189 do Código Civil, sendo este prazo interrompido pelo ato que ordenar a citação, a audiência ou a oitiva do responsável. No caso em exame, não ocorreu a prescrição, uma vez que os pagamentos impugnados ocorreram entre 29/12/2008 e 23/12/2009 (peça 4, p. 205) e os atos que ordenaram as citações ocorreram em 30/5/2018 (peça 10) e 20/6/2018 (peça 80) .
175. Não havendo nos autos elementos que possam atestar a boa-fé dos Srs. João Raimundo de Oliveira (CPF XXX.010.951-XX) e Delfim da Costa Almeida (CPF XXX.716.318-XX) , bem como da APB - Associação Positiva de Brasília (CNPJ 03.637.022/0001-55) , devem ser rejeitadas as alegações de defesa apresentadas, e as contas serem julgadas irregulares, condenando os referidos responsáveis, solidariamente, ao débito apurado e ao pagamento de multa.
176. No que concerne à quantificação do dano, verifica-se que foi imputado aos responsáveis o valor dos pagamentos efetuados à entidade contratada (peça 4, p. 205) , haja vista que nem os gestores tampouco a empresa contratada lograram demonstrar a boa e regular aplicação dos recursos repassados. Os recursos federais correspondem a 89,59% dos valores pagos, calculados com base na proporção de recursos federais em relação ao valor total conveniado (387.225,00 / (387.225,00 + 45.000,00) = 0,8959) .
177. Dessa forma, os débitos foram calculados, conforme quadro abaixo:
	DATA DA OCORRÊNCIA
	VALOR ORIGINAL (R$) 

	29/12/2008
	58.327,75

	09/07/2009
	96.237,80

	10/12/2009
	36.000,00

	23/12/2009
	89.844,20

178. Em observância ao comando contido no item 9.4 do Acórdão 1772/2017-TCU-Plenário, TC Processo 033.356/2013-0, da relatoria do Exmo. Ministro Augusto Sherman Cavalcanti, constatou-se, mediante pesquisa aos sistemas eletrônicos do TCU, a existência dos seguintes processos em trâmite no Tribunal com débitos em aberto imputáveis aos responsáveis e entidade abaixo relacionados:
	Processo
	Responsáveis
	Assunto
	Estado
	Débito (R$) 

	TC Processo 025.458/2009-6
	César Augusto Gonçalves
	TCE
	Encerrado
	9.905.537,76

	TC Processo 004.832/2015-9
	César Augusto Gonçalves
Brasiliatur
	TCE
	Aberto
	136.000,00

	TC Processo 018.719/2015-5
	César Augusto Gonçalves
Brasiliatur
	TCE
	Encerrado
	 387.225,00

	 TC Processo 018.300/2015-4
	César Augusto Gonçalves
Brasiliatur
	TCE
	Encerrado
	1.000.000,00

	TC Processo 019.355/2015-7
	César Augusto Gonçalves
Brasiliatur
	TCE
	Aberto
	1.500.000,00

	 TC Processo 012.807/2017-6
	César Augusto Gonçalves
	TCE
	Aberto
	13.591.964,24

	TC Processo 031.237/2013-4
	Delfim da Costa Almeida
	TCE
	Encerrado
	294.845,84

	TC Processo 001.466/2017-8
	Delfim da Costa Almeida
João Raimundo de Oliveira
	TCE
	Aberto
	272.336,62

	 TC Processo 001.192/2015-9
	Elton Walcacer da Silva
Brasiliatur
	TCE
	Aberto
	1.441.653,30

	TC Processo 018.900/2010-0
	APB - Associação Positiva de Brasília
	TCE
	Aberto
	141.894,76

CONCLUSÃO
179. Conforme evidenciado nos itens 25 a 178 desta instrução, as alegações de defesa apesentadas pelos Srs. João Raimundo de Oliveira e Delfim da Costa Almeida, bem assim pela APB Associação Positiva de Brasília não devem ser acolhidas, cabendo, nesse caso, a formulação de proposta de julgamento pela irregularidade das contas, condenando-os, solidariamente, ao pagamento do débito, por conta das irregularidades apontadas pelo órgão concedente no âmbito do Parecer Técnico 314/2010/CGPRI/DPRDT/SNPDT/MTur (peça 4, p. 462-482) , Parecer Técnico 176/2011/CGPRI/DPRDT/SNPDT/MTur (peça 4, p. 490-494) , Parecer Técnico 222/2011/CGPRI/DPRDT/SNPDT/MTur (peça 4, p. 497-501) , Parecer Técnico 64/2012/CGPRI/DPRDT/SNPDT/MTur (peça 4, p. 506-508) e da Nota Técnica de Reanálise 367/2012 (peça 4, p. 510-512) .
180. Esse raciocínio se impõe porquanto a análise dos autos permitiu concluir que os produtos do convênio apresentados pela Brasiliatur e pela Secretaria de Turismo do Distrito Federal são inservíveis, pois não atenderam às especificações do Projeto Básico, do Termo de Referência e do Plano de Trabalho do Convênio 744/2007 (Siafi 599909) , resultando no não atingimento dos objetivos pactuados no mencionado Convênio, bem como na liquidação irregular da despesa, em razão do pagamento à APB Associação Positiva de Brasília por esses produtos, no âmbito do Contrato 53/2008, firmado entre a Brasiliatur e a mencionada empresa, ensejando a reprovação da prestação de contas e num dano ao erário correspondente ao valor de recursos federais pago à entidade contratada, R$ 280.409,75. 
181. Por seu turno, entende-se que as alegações de defesa apresentadas pelo Sr. Luís Otávio Rocha Neves, na condição de ex-Secretário de Turismo do Distrito Federal no período de 1º/1/2011 e 29/8/2014, devem ser acolhidas ante as considerações ali expendidas de modo a afastar sua responsabilidade pelas irregularidades apuradas neste processo de TCE.
182. De igual modo, considerou-se que as alegações de defesa apresentadas pelo Sr. Rôney Tanios Nemer, ex-presidente da Brasiliatur, bem como pelo Governo do Distrito Federal devem ser acolhidas, de forma a excluí-los da relação processual.
183. Por seu turno, ainda que não tenha comparecido aos autos para apresentação de defesa, entende-se que a responsabilidade do Sr. Elton Walcacer da Silva deve ser afastada, excluindo-o também da relação processual.
184. Nesse sentido, não há elementos para que se possa efetivamente aferir e reconhecer a ocorrência de boa-fé na conduta dos Srs. João Raimundo de Oliveira e Delfim da Costa Almeida, bem assim da APB Associação Positiva de Brasília, podendo este Tribunal, desde logo, proferir o julgamento de mérito pela irregularidade das contas, conforme nos termos dos §§ 2º e 6º do art. 202 do Regimento Interno do TCU. (Acórdão 2064/2011-TCU-Primeira Câmara (relator: Ubiratan Aguiar) , 6.182/2011-TCU-1a Câmara (relator: Weber de Oliveira) , 4.072/2010-TCU-1a Câmara (Relator: Valmir Campelo) , 1.189/2009-TCU-1a Câmara (Relator: Marcos Bemquerer) , 731/2008-TCU-Plenário (Relator: Aroldo Cedraz) .
PROPOSTA DE ENCAMINHAMENTO
185. Diante do exposto, submetem-se os autos à consideração superior, propondo-se:
a)  acolher as alegações de defesa apresentadas pelos Srs. Luís Otávio Rocha Neves (CPF XXX.935.201-XX) e Rôney Tanios Nemer (CPF XXX.631.111-XX) e pelo Governo do Distrito Federal (CNPJ 00.394.601/0001 -26) ;
b) Excluir da relação processual os Srs. Luís Otávio Rocha Neves (CPF XXX.935.201-XX) , Rôney Tanios Nemer (CPF XXX.631.111-XX) e Elton Walcacer da Silva (CPF XXX.632.891-XX) , bem assim o Governo do Distrito Federal (CNPJ 00.394.601/0001 -26) ;
c)  rejeitar as alegações de defesa apresentadas pelos Srs. João Raimundo de Oliveira (CPF XXX.010.951-XX) e Delfim da Costa Almeida (CPF XXX.716.318-XX) e pela APB Associação Positiva de Brasília (CNPJ 03.637.022/0001-55) ;
d) julgar irregulares, nos termos dos arts. 1º, inciso I, 16, inciso III, alíneas 'b' e 'c', § 2º, da Lei 8.443/1992 c/c os arts. 19 e 23, inciso III, da mesma Lei, e com arts. 1º, inciso I, 209, incisos II e III, 210 e 214, inciso III, do Regimento Interno/TCU, as contas dos Srs. João Raimundo de Oliveira (CPF XXX.010.951-XX) e Delfim da Costa Almeida (CPF XXX.716.318-XX) e da APB Associação Positiva de Brasília (CNPJ 03.637.022/0001-55) , condenando-os, solidariamente, ao pagamento das importâncias a seguir especificadas, atualizadas monetariamente e acrescidas dos juros de mora, calculadas a partir das datas discriminadas até a data da efetiva quitação do débito, fixando-lhes o prazo de quinze dias, para que comprovem, perante o Tribunal, o recolhimento das referidas quantias aos cofres do Tesouro Nacional, nos termos do art. 23, inciso III, alínea 'a', da citada lei;
	DATA DA OCORRÊNCIA
	VALOR ORIGINAL (R$) 

	29/12/2008
	58.327,75

	09/07/2009
	96.237,80

	10/12/2009
	36.000,00

	23/12/2009
	89.844,20

                             Valor atualizado do débito em 30/1/2020: R$ 680.004,37 (peça 67) .
e) aplicar individualmente aos Srs. João Raimundo de Oliveira (CPF XXX.010.951-XX) e Delfim da Costa Almeida (CPF XXX.716.318-XX) e à APB Associação Positiva de Brasília (CNPJ 03.637.022/0001-55) a multa prevista no art. 57 da Lei 8.443/1992 c/c o art. 267 do RI/TCU, fixando-lhes o prazo de quinze dias, a contar da notificação, para que comprovem, perante o Tribunal (art. 214, III, a, do Regimento Interno do TCU) , o recolhimento da dívida aos cofres do Tesouro Nacional, atualizada monetariamente desde a data do acórdão que vier a ser proferido por este Tribunal até a do efetivo recolhimento, se pagas após o vencimento, na forma da legislação em vigor;
f) autorizar, desde logo, a cobrança judicial da dívida, caso não atendidas as notificações, na forma do disposto no art. 28, inciso II, da Lei 8.443/1992;
g) autorizar também, desde logo, se requerido, com fundamento no art. 28, inciso I, da Lei 8.443, de 1992 c/c o art. 217, §§ 1º e 2º do Regimento Interno, o parcelamento das dívidas em até 36 parcelas, incidindo sobre cada parcela, corrigida monetariamente, os correspondentes acréscimos legais, fixando- lhe o prazo de quinze dias, a contar do recebimento da notificação, para comprovar perante o Tribunal o recolhimento da primeira parcela, e de trinta dias, a contar da parcela anterior, para comprovar os recolhimentos das demais parcelas, devendo incidir sobre cada valor mensal, atualizado monetariamente, os juros de mora devidos, no caso do débito, na forma prevista na legislação em vigor, alertando as responsáveis de que a falta de comprovação do recolhimento de qualquer parcela importará o vencimento antecipado do saldo devedor, nos termos do § 2º do art. 217 do Regimento Interno deste Tribunal;
h) enviar cópia do Acórdão a ser prolatado, bem como do Relatório e do Voto que o fundamentarem à Procuradoria da República no Distrito Federal, nos termos do § 3º do art. 16 da Lei 8.443/1992 c/c o § 7º do art. 209 do Regimento Interno do TCU, para adoção das medidas cabíveis;
i) enviar cópia do Acórdão que vier a ser proferido ao Ministério do Turismo e aos responsáveis, para ciência, informando que a presente deliberação, acompanhada do Relatório e do Voto que a fundamenta, está disponível para a consulta no endereço www.tcu.gov.br/acordaos, além de esclarecer que, caso requerido, o TCU poderá fornecer sem custos as correspondentes cópias, de forma impressa;
j) apensar o TC Processo 002.102/2018-8 a estes autos, em razão da identidade do convênio objeto de apuração em ambos os processos."
	É o relatório.

8.1. Jonas Sidnei Santiago de Medeiros Lima (12.907/OAB-DF), representando Glaucia de Oliveira Lima e APB Associação Positiva de Brasília;  
8.2. Eduardo Silva Freitas (26.391/OAB-DF), representando Delfim da Costa Almeida e Joao Raimundo de Oliveira.

Subprocurador-Geral Paulo Soares Bugarin.

TOMADA DE CONTAS ESPECIAL. CONVÊNIO FIRMADO ENTRE O MINISTÉRIO DO TURISMO E O GOVERNO DO DISTRITO FEDERAL, POR INTERMÉDIO DA EMPRESA BRASILIENSE DE TURISMO (BRASILIATUR). Plano de Desenvolvimento Integrado do Turismo Sustentável (PDITS) de Brasília e demais Regiões Administrativas do DF. NÃO ATINGIMENTO DOS OBJETIVOS DO CONVÊNIO. PRODUTOS DO CONVÊNIO APRESENTADOS NÃO ATENDEM ÀS ESPECIFICAÇÕES DO PROJETO BÁSICO, DO TERMO DE REFERÊNCIA E DO PLNAO DE TRABALHO. liquidação irregular da despesa. ACOLHIMENTO DAS ALEGAÇÕES DE DEFESA DE ALGUNS RESPONSÁVEIS. EXCLUSÃO DA RELAÇÃO PROCESSUAL. REJEIÇÃO DAS ALEGAÇÕES DE DEFESA DOS DEMAIS RESPONSÁVEIS. CONTAS IRREGULARES. DÉBITO. MULTA. APENSAMENTO DO TC 002.102/2018-8.

TOMADA DE CONTAS ESPECIAL (TCE)

Secretaria de Controle Externo de Tomada de Contas Especial (SecexTCE).

Trata-se de tomada de contas especial instaurada pela Coordenação Geral de Convênios, da Subsecretaria de Planejamento, Orçamento e Administração do Ministério do Turismo, em desfavor do Governo do Distrito Federal (GDF) , que sucedeu a Empresa Brasiliense de Turismo (Brasiliatur) , além de João Raimundo de Oliveira, ex-presidente da Brasiliatur, Delfim da Costa Almeida, ex-diretor de Administração e Finanças da Brasiliatur e Elton Walcacer da Silva, ex-diretor de Administração e Finanças da Brasiliatur.
O presente processo foi autuado em razão de os produtos do convênio apresentados pela Brasiliatur não atenderem às especificações do Termo de Referência do Convênio 744/2007 (Siafi 599.909) , celebrado entre o Ministério do Turismo e a Brasiliatur, que teve por objeto a "Elaboração do Plano de Desenvolvimento Integrado do Turismo Sustentável - PDITS de Brasília e demais Regiões Administrativas do DF".
O convênio foi firmado no valor de R$ 432.225,00, sendo R$ 387.225,00 à conta do órgão concedente e R$ 45.000,00 referentes à contrapartida da entidade convenente. Os recursos federais foram liberados por meio da ordem bancária 2007OB900723, de 27/12/2007.
Na fase interna da TCE, o órgão concedente concluiu pela impugnação parcial das despesas, no valor de R$ 221.743,18, referidos a 27/12/2007, correspondente à diferença entre o montante de recursos transferidos (R$ 387.225,00) e os recursos devolvidos (R$ 165.481,82) , em razão dos pareceres pela reprovação técnica do produto do convênio. Foi atribuída responsabilidade pelo dano ao Erário à Brasiliatur e a César Augusto Gonçalves, seu presidente à época.
O Controle Interno anuiu a esse posicionamento. 
Impende registrar que o Ministério do Turismo instaurou dois processos de TCE diferentes para apuração de dano no mesmo Convênio 744/2007, com emissão de dois relatórios distintos, o que ensejou, de igual forma, a autuação de dois processos no âmbito do Controle Interno, bem como neste Tribunal de Contas: TC Processo 001.466/2017-8 e TC Processo 002.102/2018-8. Os dois mencionados processos são objeto de análise conjunta na presente deliberação.
No âmbito do TCU, em exame preliminar da documentação do TC Processo 001.466/2017-8, verificou-se a necessidade de citação solidária de João Raimundo de Oliveira, Delfim da Costa Almeida, Luís Otávio Rocha Neves e da APB Associação Positiva de Brasília, os primeiros por inexecução do objeto conveniado, além de liquidação irregular da despesa devido ao pagamento à APB por produtos inservíveis; e esta, por receber a integralidade dos recursos contratados e entregar o objeto do contrato em desconformidade com os seus termos, bem como em desacordo com as especificações do Projeto Básico, do Termo de Referência e do Plano de Trabalho do Convênio.
Por sua vez, no bojo do TC Processo 002.102/2018-8, houve a citação solidária de Delfim da Costa Almeida e Elton Walcacer da Silva, Diretores de Administração e Finanças da Brasiliatur; João Raimundo de Oliveira e Rôney Tanios Nemer, ex-presidentes da Brasiliatur; além do Governo do Distrito Federal, uma vez que a empresa Brasiliatur foi dissolvida, sendo por ele sucedida.
Dessa forma, os responsáveis foram regularmente citados e apresentaram suas alegações de defesa, a exceção de Elton Walcacer da Silva, que permaneceu silente, devendo ser considerado revel, dando-se prosseguimento ao processo, conforme estabelece o art. 12, § 3º, da Lei 8.443/1992. 
Em sua análise de mérito, a secretaria especializada conclui pela rejeição das alegações de defesa de João Raimundo de Oliveira e Delfim da Costa Almeida, bem como da Associação Positiva de Brasília, e assim propôs julgar irregulares suas contas, com a imputação do débito solidário e da multa individual prevista no art. 57 da Lei 8.443/1992.
Por sua vez, a unidade instrutora entende que as alegações de defesa apresentadas por Luís Otávio Rocha Neves, Rôney Tanios Nemer, bem como pelo Governo do Distrito Federal devem ser acolhidas, de forma a excluí-los da relação processual.
Ainda que não tenha comparecido aos autos para apresentação de defesa, a SecexTCE considera que a responsabilidade de Elton Walcacer da Silva também deve ser afastada, excluindo-o também da relação processual.
O Ministério Público junto a esta Corte, representado pelo Subprocurador-Geral Paulo Soares Bugarin, manifesta-se integralmente de acordo com a proposta da unidade instrutora.
Corroboro as análises empreendidas pela unidade instrutora, razão pela qual incorporo os fundamentos apresentados no relatório precedente às minhas razões de decidir, sem prejuízo das considerações que teço a seguir.
De início, reputo que está adequadamente delineada a responsabilidade de João Raimundo de Oliveira e Delfim da Costa Almeida, ex-presidente e ex-diretor de administração de finanças da Brasiliatur, respectivamente, no período entre 20/5/2009 e 19/5/2010.
Para fins de contextualização dos fatos, importante registrar que no período do mandato dos mencionados responsáveis, ocorreram os três últimos de um total de quatro desembolsos impugnados, tendo o primeiro sido depositado à conta do ajuste em 29/12/2008, ainda sob a gestão anterior.
Todavia, estou de acordo com a unidade instrutora de que os dois eram responsáveis, na condição de dirigentes da Brasiliatur e em observância ao princípio da continuidade administrativa, pela integralidade dos valores pagos à entidade contratada, inclusive os valores efetuados, em 29/12/2008, anteriormente a esta gestão.
Primeiro, pois os dois gestores assinaram os documentos mais importantes do ajuste, conforme se depreende dos itens 37 e 38 da manifestação da unidade e respectivas remissões às peças processuais correspondentes. Apenas as ações preliminares do Plano ficaram a cargo da gestão anterior, notadamente o Plano de Trabalho, o Relatório da organização do planejamento e o cronograma.
Sendo assim, e pelo fato de essa primeira etapa do PDITS não ser um produto em si, valho-me dos dizeres da SecexTCE para concluir que "não se mostra razoável exigir dos dirigentes anteriores da Brasiliatur a adoção de medidas para correção do PDITS se este produto ainda não estava pronto na época de suas gestões".
Ademais, friso que os mencionados gestores não obtiveram êxito em apresentar a versão final do Plano, conforme previa o pacto firmado com a entidade convenente, razão pela qual devem ser responsabilizados pela imprestabilidade dos produtos apresentados pela Brasiliatur à pasta do Turismo federal e consequente não atingimento dos objetivos pactuados no referido convênio.
Não socorre os responsáveis o argumento de que teriam solicitado modificações no termo aditivo do convênio, em face da crise distrital nos anos de 2009 e 2010. Não se pode considerar diligente uma atitude tomada a três dias do fim da vigência do convênio, certamente com o intuito de demonstrar um cuidado que não foi observado durante todo o período do ajuste. 
De forma semelhante, não se acolhe a justificativa de inexistência de responsabilidade dos ex-gestores em face de o Governo do Distrito Federal ter sucedido a Brasiliatur em todas as suas obrigações, deveres, direitos e poderes. 
Lembro que é pacífico no âmbito deste Tribunal o entendimento de que, em processos de prestação ou tomada de contas, ainda que especial, o ônus da prova do regular emprego das verbas públicas é imputado ao responsável pela utilização dos valores repassados pela União, à luz do disposto no art. 70, parágrafo único, da Constituição Federal e do art. 93 do Decreto-lei 200/1967. Assim, a não comprovação dessa obrigação pelo gestor é suficiente para que se conclua pela ocorrência de prejuízo ao erário.  
Pelos mesmos motivos a unidade instrutora entendeu que o Distrito Federal, sucessor da Brasiliatur, não deve ser responsabilizado, uma vez que tal imputação somente é possível nos casos em que restar comprovado que os recursos públicos federais repassados foram aplicados com desvio de finalidade e em benefício dos sobreditos entes, segundo preceituam os arts. 1º e 3º da Decisão Normativa TCU 57/2004, o que não se verifica no presente caso.
Tampouco se sustenta a alegação de prejuízo à ampla defesa pelo fato de não ter sido chamado para acompanhar na fase inicial da TCE, tendo em vista que inexiste essa obrigação de fazer por parte do instaurador da TCE, quando este entendeu não ter havido culpabilidade de outra pessoa física. 
Uma vez notificado acerca das irregularidades, franqueado está o exercício do direito à ampla defesa por parte do responsável, ocasião em que a ele é dada a oportunidade de apresentar, no prazo fixado, seus argumentos por escrito, acompanhados da força probatória que entender necessária.
Assim, é entendimento do TCU de que a não notificação do responsável na fase interna não caracteriza restrição à ampla defesa e contraditório, o que é aberto na fase externa da TCE, no âmbito do próprio TCU.
No que concerne às alegações de defesa da Associação Positiva de Brasília (APB) , acolhendo em sua totalidade a análise empreendida pela unidade instrutora, destaco apenas o argumento de óbice ao cumprimento de suas obrigações em face da dissolução da Brasiliatur, tendo em vista que o Ministério do Turismo havia declarado tardiamente que os materiais entregues não atendiam ao disposto no termo de referência.
Como bem rebatido pela unidade, consta dos autos que a APB sabia que não havia entregado a versão final do PDITS e que, por isso, não se encontrava desonerada de adimplir o contrato entre ela e a Brasiliatur, não constituindo empecilho o fato desta empresa ter sido sucedida pelo Governo do DF, tendo em vista que o ente distrital a sucedeu em todas as suas obrigações, inclusive nos casos de convênios, e, ainda, o fato de a APB estar em pleno funcionamento até os dias atuais.
Importante registrar que a Secretaria de Turismo solicitou, por meio do Ofício 875, de 8/11/2011, que a empresa APB promovesse os ajustes necessários no PDITS, contudo a empresa se declarou impedida de realizar tais procedimentos, ou seja, a entidade recebeu a integralidade do valor contratado e, em contraprestação, apresentou produto em desacordo com os termos mencionados no Contrato 53/2008, com o Projeto Básico e com o Termo de Referência do Convênio, o qual foi considerado inservível pelo Ministério do Turismo.
Além disso, também consta dos autos que os serviços não foram executados pela entidade contratada com recursos do convênio em comento, o que reforça a conclusão pela rejeição das alegações de defesa da empresa.
Tampouco devem ser aceitos argumentos pela necessidade de revisão de provas, de nova diligência aos órgãos de controle do Distrito Federal e pela oportunidade de nova manifestação antes da conclusão final deste processo, pelos motivos a seguir expostos. 
A observância do devido processo legal e seus consectários lógicos, ampla defesa e contraditório, exige, na sua acepção formal, respeito às garantias processuais e às demais normas procedimentais do processo, as quais são previamente estabelecidas em lei. No caso do controle externo, tais procedimentos são disciplinados pela Lei 8.443/1992, a qual não estabelece ao Tribunal o dever jurídico de determinar a realização de perícia ou mesmo diligências para a obtenção de provas. Cabe ao responsável, portanto, trazer aos autos as provas de sua defesa, ônus que prescinde de autorização desta Corte (Acórdão 2648/2015-TCU-Plenário, 2.262/2015-Plenário e 392/2015-1ª Câmara) . 
Quanto ao tema, cumpre transcrever trecho do voto do Acórdão 473/2015-TCU-Plenário, de autoria do Ministro Relator Walton Alencar:
"No que se refere à solicitação de perícia técnica para comprovação das alegações e demonstração da não existência de superfaturamento do Consórcio (...) , esclareço: o processo de controle externo, disciplinado pela Lei 8.443/1992 e pelo Regimento Interno do Tribunal, não admite a produção de prova pericial. O ônus de demonstrar a regular aplicação dos recursos federais é do próprio responsável, não sendo competência deste Tribunal, portanto, determinar a realização de perícia para a obtenção das provas (Acórdão 1599/2007-TCU-Plenário, 611/2007-1ª Câmara e 1.098/2008-2ª Câmara) . 
Além disso, a produção de prova pelo responsável, prescinde da autorização desta Corte de Contas, de modo que caberia ao recorrente, nesta etapa processual, a iniciativa de carrear aos autos todos os meios de provas lícitos que favorecessem a sua defesa. Não tendo se valido de tal faculdade em seu recurso, não cabe solicitar a esta Corte de Contas que produza perícia técnica. 
Julgo não ser cabível a aplicação analógica das disposições pertencentes à prova do processo civil ao processo de controle externo, porque a Lei Orgânica e o Regimento Interno do TCU dispõem, exaustivamente, acerca dos meios de prova disponíveis aos responsáveis.
Mesmo no Processo Civil, conforme o artigo 420, parágrafo único, do CPC, o juiz indeferirá a perícia quando a prova do fato não depender do conhecimento especial de técnico. Em verdade, a prova pericial somente será admitida se for possível e necessária para o esclarecimento dos fatos da causa, e ainda se a prova de um específico fato depender de conhecimento especial, não possuído pelo magistrado. 
Conforme o art. 427, do CPC, a prova pericial pode ser dispensada quando as partes (no caso, os interessados) apresentarem sobre as questões de fato pareceres técnicos ou documentos que o julgador considere suficientes para elucidá-las. 
O corpo técnico desta Corte de Contas possui conhecimentos não apenas jurídicos, mas também contábeis, econômicos e financeiros, de administração pública; além do fato de que a estrutura do TCU dispõe de Secretarias Especializadas na fiscalização de obras de engenharia. Em suma, as unidades desta Corte desempenham o papel de órgão técnico, à diferença das Cortes do Poder Judiciário, de natureza apenas jurídica. Dessa forma, o meio de prova produzida pela administração é a própria auditoria, a qual o interessado tem o direito de contraditar em suas razões de justificativa, apresentando inclusive laudo técnico emitido por especialista, por ele contratado."
Na citação, foi dada aos responsáveis a oportunidade de contestar os fatos a eles imputados, ocasião em que trouxeram alegações que foram apropriadamente examinadas e rebatidas pela unidade instrutora.
Outrossim, importante relembrar que o processo de contas possui natureza eminentemente documental. Assim sendo, não é possível acolher o pedido do responsável para apresentação de alegações finais, uma vez que, no âmbito do processo de controle externo, diversamente do que ocorre no processo civil ou no processo penal, não há essa possibilidade, tampouco de audiência de instrução e julgamento. Do mesmo modo, inexiste a fase de interrogatório, por ausência de previsão legal nesse sentido. 
Quanto à questão da prescrição do débito, entendo que a decisão do Supremo Tribunal Federal (STF) no Recurso Extraordinário 636.886/AL deverá ensejar a revisão da jurisprudência deste Tribunal. 
Todavia, há que se reconhecer que ainda não é possível a imediata aplicação da nova decisão da Suprema Corte com o mínimo de segurança. Com efeito, ainda existem lacunas acerca de questões essenciais, como o prazo prescricional, o início da contagem e as hipóteses de interrupção. Ademais, não está claro quais serão os processos efetivamente alcançados pela modificação do entendimento, visto que ainda estão pendentes de julgamento os embargos de declaração opostos para requerer, inclusive, a modulação temporal dos efeitos. 
Dessa forma, por enquanto, tenho me curvado à compreensão dos meus pares pela manutenção do entendimento consolidado pelo TCU e pelo próprio STF no sentido de considerar imprescritíveis as ações de ressarcimento ao erário. 
Não se trata, cabe registrar, de desrespeito ou ignorância ao entendimento firmado pela Suprema Corte, tampouco de se fixar qualquer jurisprudência sobre a sua abrangência neste momento. Apenas entendo que, dada a possiblidade de modulação da decisão, não seria produtivo, e causaria enorme incerteza, se este Tribunal revisse sua atuação e logo depois a alterasse novamente.
Por derradeiro, quanto à prescrição da pretensão punitiva, o paradigmático Acórdão 1441/2016-TCU-Plenário estabeleceu que, para os processos que tramitam neste Tribunal, incide a regra dos arts. 202 e 205 do Código Civil, ou seja, a prescrição geral de dez anos a partir da ocorrência dos fatos, e a interrupção do prazo prescricional pelo ato que ordena a citação no âmbito do TCU. Após a interrupção, reinicia-se a contagem do prazo de dez anos para que o processo seja julgado.
Conforme consta no relatório que antecede este voto, as citações foram realizadas entre 30/5/2018 e 20/6/2018. Considerando que o interstício entre os fatos irregulares - que se deram no período de 29/12/2008 a 23/12/2009 - e o ato que ordenou a citação é inferior ao prazo decenal, não há que se aventar a prescrição da pretensão punitiva desta Corte.
Quanto às demais irregularidades, acolho integralmente o arrazoado da unidade instrutora, no sentido de que os argumentos dos mencionados responsáveis não foram suficientes para comprovar a regularidade dos pagamentos, tampouco desconfiguraram o nexo causal entre a conduta por eles praticada e o prejuízo suportado pela administração pública.
Sendo assim, as informações constantes do processo não permitem concluir pela regular aplicação dos recursos, cabendo, portanto, julgar irregulares as contas dos responsáveis, condenando-os ao pagamento do débito apurado nos autos, bem como da multa prevista no art. 57 da Lei Orgânica deste Tribunal. 
Quanto à responsabilidade de Luís Otávio Rocha Neves, ex-Secretário de Turismo do Distrito Federal, no período de 1º/1/2011 a 29/8/2014, manifesto minha concordância com o entendimento da unidade instrutora de que sua conduta não enseja condenação ao pagamento de débito, porquanto não geriu qualquer recurso público e assumiu a pasta quando o Convênio 744/2007 já estava encerrado e seu objeto já tinha sido entregue de forma insatisfatória pela entidade convenente.
Ademais, creio que não configura irregularidade o fato de não ter sido bem-sucedido nas demandas à empresa APB, bem como ao corpo técnico da Secretaria de Turismo do DF para conseguir os reparos necessários no produto final entregue, razão pela qual acolho a proposta de afastar a sua responsabilidade e exclui-lo da relação processual.
De forma análoga analisa-se a responsabilidade de Rôney Tamos Nemer. Imputa-se a ele o débito relativo ao primeiro pagamento, em 29/12/2008, momento em que o responsável não mais ocupava a cadeira de presidente da Brasiliatur, cargo do qual foi titular apenas por curtos períodos (14/10/2008 a 15/12/2008 e 18/2/2009 a 6/4/2009) 
Mesmo se o desembolso tivesse ocorrido durante a sua gestão, entendo que o curto período em que ficou na presidência, aliado ao fato de que àquele período a versão final do PDITS ainda não havia sido sequer finalizada e entregue ao Ministério do Turismo, não se mostra ponderável reivindicar qualquer ação por parte dele para reparo das falhas do projeto identificadas pelo MTur. Sendo assim, aquiesço à conclusão pela sua exclusão da relação processual.
Por fim, acato a exclusão do responsável Elton Walcacer da Silva da relação processual, a despeito de ser revel neste processo, nos termos apresentados pela unidade instrutora. Reforço que, em que pese a não apresentação das alegações de defesa, há que se perquirir se existe qualquer argumento dos demais responsáveis que possa seu aproveitado em seu favor.
É cediço que os valores a ele imputados inicialmente referiam-se à primeira etapa do PDITS, que não pode ser considerada um produto em si, conforme mencionei nos itens 18 e 19 do presente voto. Seguindo a mesma linha de raciocínio, não se poderia exigir a adoção, à ocasião do primeiro pagamento à empresa contratada, de providências com o propósito de regularização do objeto do convênio, tendo em vista que o referido Plano ainda não havia sido finalizado, muito menos entregue ao Ministério do Turismo.
	Feitos esses apontamentos, voto por que o Tribunal adote o Acórdão que ora submeto à deliberação deste Colegiado.
TCU, Sala das Sessões, em 6 de julho de 2021.
Ministro BRUNO DANTAS 
Relator